ACORDAO-COMPLETO-2536146

ACÓRDÃO 2649/2022 ATA 16/2022 - SEGUNDA CÂMARA

VISTOS, relatados e discutidos estes autos de tomada de contas especial instaurada pelo Banco do Nordeste do Brasil S/A (BNB) , em desfavor do Srs. Francisco Ferreira de Freitas e Francisco Fábio de Souza Palácio, empregados do BNB, em decorrência de dano decorrente de indevidas aquisições de bens e serviços, pagamentos de fornecedores e monitoramento de contratos.
ACORDAM os Ministros do Tribunal de Contas da União, reunidos em Sessão da 2ª Câmara, em:
9.1. excluir da presente relação processual a empresa Construtintas Cariri Ltda.;
9.2. acolher as alegações de defesa apresentadas pelo responsável Francisco Fábio de Souza Palácio e pela empresa Marlane Duete Freitas;
9.3. rejeitar as alegações de defesa apresentadas pelos responsáveis Francisco Ferreira de Freitas, Akerllan Pereira da Silva ME, Akerllan Pereira da Silva e pela empresa Aparecida Lobo Duete;
9.4. julgar regulares com ressalva, com fundamento nos arts. 16, II; 18 e 23, II da Lei 8.443/1992, as contas de Francisco Fábio de Souza Palácio e da empresa Marlane Duete Freitas, dando-lhes quitação;
9.5. julgar irregulares, nos termos dos arts. 1º, inciso I, 16, inciso III, alínea "c", da Lei 8.443/1992, c/c os arts. 19 e 23, inciso III, da mesma Lei, e com os arts. 1º, inciso I, 209, incisos II e III, 210 e 214, inciso III, do Regimento Interno/TCU, as contas de Francisco Ferreira de Freitas, Akerllan Pereira da Silva ME, Akerllan Pereira da Silva e da empresa Aparecida Lobo Duete, condenando-os, ao pagamento das importâncias a seguir especificadas, atualizadas monetariamente e acrescida dos juros de mora a partir da data discriminada até a data da efetiva quitação do débito, abatendo-se na oportunidade as quantias eventualmente ressarcidas, fixando-lhe o prazo de quinze dias, para que comprove, perante o Tribunal, o recolhimento das referidas quantias aos cofres do Banco do Nordeste do Brasil S/A, nos termos do art. 23, inciso III, alínea "a", da citada lei, c/c o art. 214, inciso III, alínea "a", do Regimento Interno;
9.5.1. Francisco Ferreira de Freitas:
	Data ocorrência
	Valor (R$) 

	25/09/2013
	2.734,00

	24/10/2013
	925,20

	24/10/2013
	2.158,00

	25/11/2013
	1.419,00

	24/12/2013
	4.509,00

	23/01/2014
	640,00

	28/01/2014
	3.485,00

	21/02/2014
	1.456,00

	21/02/2014
	922,50

	21/02/2014
	2.152,50

	21/02/2014
	624,00

	27/02/2014
	924,00

	28/03/2014
	1.123,20

	28/03/2014
	2.620,80

	23/04/2014
	1.005,90

	23/04/2014
	2.347,10

	23/05/2014
	4.713,00

	20/06/2014
	1.197,90

	20/06/2014
	2.795,10

	20/06/2014
	561,00

	20/06/2014
	1.309,00

	21/08/2014
	4.129,50

	24/09/2014
	903,00

	24/09/2014
	2.107,00

	24/09/2014
	619,80

	24/09/2014
	1.446,20

	29/09/2014
	2.655,00

	30/01/2015
	4.958,00

	30/01/2015
	3.261,80

	23/03/2015
	4.220,00

	28/10/2015
	32,00

9.5.2. Solidariamente os responsáveis Francisco Ferreira de Freitas e Akerllan Pereira da Silva:
	Data ocorrência
	Valor (R$) 

	30/09/2015
	3.120,00

9.5.3. Solidariamente os responsáveis Francisco Ferreira de Freitas e da empresa Akerllan Pereira da Silva ME:
	Data ocorrência
	Valor (R$) 

	30/04/2015
	855,00

	29/05/2015
	1.085,00

	26/06/2015
	1.545,00

	29/07/2015
	4.916,00

	29/07/2015
	4.415,90

	29/07/2015
	1.985,00

	26/08/2015
	1.218,00

	26/08/2015
	4.211,00

	26/08/2015
	4.190,50

	26/02/2016
	3.353,00

	26/02/2016
	4.213,00

	29/03/2016
	1.596,00

	20/04/2016
	3.715,00

	29/04/2016
	1.710,00

	13/05/2016
	2.018,90

	25/05/2016
	1.954,00

	23/06/2016
	2.550,00

	01/07/2016
	2.840,00

	27/07/2016
	3.125,00

	27/07/2016
	4.748,00

	16/08/2016
	374,00

	25/08/2016
	4.645,00

9.5.4. Solidariamente os responsáveis Francisco Ferreira de Freitas e da empresa Aparecida Lobo Duete:
	Data ocorrência
	Valor (R$) 

	28/09/2015
	4.784,00

	28/09/2015
	1.309,30

	01/10/2015
	1.100,00

	23/10/2015
	4.979,00

	23/10/2015
	3.516,00

	23/12/2015
	3.494,00

	23/12/2015
	2.217,00

	22/01/2016
	4.711,00

	26/02/2016
	1.720,00

	20/04/2016
	3.318,00

	13/05/2016
	2.271,50

	23/06/2016
	4.470,00

	01/07/2016
	1.335,00

	26/08/2016
	4.368,00

	31/08/2016
	210,80

	23/09/2016
	2.518,00

	29/09/2016
	2.576,00

	27/10/2016
	4.857,00

	23/11/2016
	4.935,00

	29/11/2016
	3.145,00

	14/12/2016
	1.320,00

9.6. aplicar aos responsáveis Francisco Ferreira de Freitas, Akerllan Pereira da Silva , Akerllan Pereira da Silva ME e Aparecida Lobo Duete, individualmente, a multa no valor de R$ 20.000,00 prevista no art. 57, da Lei 8.443/1992, c/c o art. 267, do RI/TCU, fixando-lhes o prazo de quinze dias, a contar da notificação, para que comprovem, perante o Tribunal (art. 214, inciso III, alínea "a", do Regimento Interno do TCU) , o recolhimento da dívida aos cofres do Tesouro Nacional, atualizada monetariamente desde a data deste acórdão até a do efetivo recolhimento, se paga após o vencimento, na forma da legislação em vigor;
9.7. autorizar, desde logo, a cobrança judicial das dívidas, caso não atendida a notificação, na forma do disposto no art. 28, inciso II, da Lei 8.443/1992;
9.8. autorizar também, desde logo, se requerido, com fundamento no art. 26, inciso I, da Lei 8.443/1992, c/c o art. 217, §§ 1º e 2º, do Regimento Interno, o parcelamento das dívidas em até 36 parcelas, incidindo, sobre cada parcela, corrigida monetariamente, os correspondentes acréscimos legais, fixando-lhe o prazo de quinze dias, a contar do recebimento da notificação, para comprovar, perante o Tribunal, o recolhimento da primeira parcela, e de trinta dias, a contar da parcela anterior, para comprovar o recolhimento das demais parcelas, devendo incidir, sobre cada valor mensal, atualizado monetariamente, os juros de mora devidos, no caso do débito, na forma prevista na legislação em vigor, alertando o responsável de que a falta de comprovação do recolhimento de qualquer parcela importará o vencimento antecipado do saldo devedor, nos termos do § 2º do art. 217 do Regimento Interno deste Tribunal;
9.9. enviar cópia deste Acórdão à Procuradoria da República no Estado do Ceará, nos termos do § 3º do art. 16 da Lei 8.443/1992, c/c o § 7º do art. 209 do Regimento Interno do TCU, para adoção das medidas cabíveis.; e
9.10. enviar cópia deste Acórdão ao Banco do Nordeste do Brasil S/A e aos responsáveis, para ciência, informando-lhes que a presente deliberação, acompanhada do Relatório e do Voto que a fundamenta, está disponível para a consulta no endereço www.tcu.gov.br/acordaos.

TOMADA DE CONTAS ESPECIAL. instaurada pelo Banco do Nordeste do Brasil S.A., sociedade de economia mista, vinculado ao Ministério da Fazenda, em razão do prejuízo causado pelos Senhores Francisco Ferreira de Freitas e Francisco Fábio de Souza Palácio, quando no exercício das funções de Gerente Executivo e Gerente Geral, respectivamente, da Agência Juazeiro do Norte - CE.

Segunda Câmara

Banco do Nordeste do Brasil S/A (BNB).

3. Interessados/Responsáveis:
3.1. Responsáveis: Akerllan Pereira da Silva (XXX.113.284-XX); Akerllan Pereira da Silva ME (16.810.342/0001-07); Aparecida Lobo Duete ME (22.548.948/0001-19); Construtintas Cariri Ltda (11.732.328/0001-19); Francisco Fabio de Souza Palacio (XXX.994.603-XX); Francisco Ferreira de Freitas (XXX.874.833-XX); Marlane Duete Freitas ME (19.613.739/0001-05).

13.1. Ministros presentes: Augusto Nardes (na Presidência), Aroldo Cedraz e Antonio Anastasia (Relator).
13.2. Ministro-Substituto convocado: André Luís de Carvalho.

ANTONIO ANASTASIA

Este processo trata de tomada de contas especial instaurada pelo Banco do Nordeste do Brasil S/A (BNB) , em desfavor do Srs. Francisco Ferreira de Freitas e Francisco Fábio de Souza Palácio empregados do BNB, em decorrência de dano decorrente de aquisição de bens e serviços, pagamento de fornecedores e monitoramento de contratos, no valor nominal de R$ 427.337,02, na Agencia Juazeiro do Norte/CE, conforme Processo Administrativo Disciplinar (PAD) 2017103 (peça 4, p. 313-325, peça 5, p. 39-55 e peça 5, p.215-219) .
2. A SecexTCE, por meio da instrução de peça 66, ratificada por seus dirigentes (peças 67 e 68) e pelo Ministério Público (peça 69) , propõe julgar irregulares as contas dos responsáveis relacionados na proposta de encaminhamento, com imputação de débito e aplicação de multa, nestes termos:
"INTRODUÇÃO
	Examina-se tomada de contas especial (TCE) instaurada pelo Banco do Nordeste do Brasil S/A (BNB) , em desfavor do Srs. Francisco Ferreira de Freitas (CPF XXX.874.833-XX) e Francisco Fábio de Souza Palácio (CPF XXX.994.603-XX) , empregados do BNB, em razão de dano decorrente de aquisição de bens e serviços, pagamento de fornecedores e monitoramento de contratos, fatos ocorridos na Agencia Juazeiro do Norte/CE, no valor nominal de R$ 427.337,02, conforme fatos anotados no Processo Administrativo Disciplinar (PAD) 2017103 (peça 4, p. 313-325, peça 5, p. 39-55 e peça 5, p.215-219) .
HISTÓRICO 
2.	Consta do mencionado PAD 2017103 que rotina de monitoramento das despesas realizadas nas unidades do BNB logrou identificar, no período de 01/01/2016 a 30/11/2016, comportamento anômalo ao padrão nas aquisições de material de limpeza e conservação realizadas na agência Juazeiro do Norte/CE: totalizaram R$ 131.809,18, ao passo que a média das demais unidades se situava em torno de R$ 3.500,24. Assinala, ainda, que a incongruência observada tomou uma maior proporção em virtude da vigência, no período indicado, de contrato firmado com a empresa Soll-Serviços, Obras e Locações Ltda. (CNPJ 00.323.090/0001-51) , tendo por objeto a prestação de serviços de limpeza e conservação, abrangendo o fornecimento de materiais para as diversas unidades do banco, inclusas aí todas as dependências situadas no Município de Juazeiro do Norte/CE (peça 4, p. 313-314) .
3.	No curso das apurações, presente a ocorrência de prejuízo decorrente de despesas já abarcadas por contrato, com impacto negativo no resultado do banco, verificou-se como causa o descumprimento de normas internas por parte dos seguintes responsáveis (peça 5, p. 53-54) :
3.1.	Francisco Ferreira de Freitas, fiscal do contrato e Gerente Executivo de Administração e Logística na Agência Juazeiro do Norte/CE:
	a) realizar aquisição de materiais sem observar o princípio da governança corporativa, concernente à segregação de função; sem coleta de 03 (três) propostas de preço; sem justificativa; sem aprovação do Comitê Gestor (Coges) da Agência; e sem preencher e assinar o checklist. 
	Normas infringidas: 1903-MB-CI-2-4, itens 2 e 3 (versão 001, de 06/01/2016) ; 3502-MP-RL-2-1.13 (versão 004, de 29/04/2009) ; 1016-M13-IDA-5-2.6 (versão 003, de 18/10/20013 e versões posteriores) ; 3502-MP-RI-11-2.8 (versão 001, de 16/10/2015) ; 3502-MP-Rt.-15-6 (versão 001, de 09/10/2015) ; 3502-MP-R1-15-7, itens 5 e 6 (versão 001, de 29/12/2015) ; 
	b) efetivar por caixa, e não a crédito em conta corrente, de forma praticamente generalizada, pagamentos das aquisições de materiais a fornecedores e correntistas do Banco, inclusive antecipando o pagamento utilizando dinheiro da reserva da Tesouraria. 
	Normas infringidas: 3502-MP RL-4-8.5 (versão 001, de 09/10/2015) ; e 2309-MA CF-4-3.1 (versão 012, de 09/11/2011) .
	c) descumprir as condições e os limites da competência do Comitê Gestor (Coges) da Agência, quando adquiriu materiais de limpeza previstos no Contrato n° 2013/183, firmado com a empresa. 
	Norma infringida: SOLL 1016-MB 1DA-5-2.6 (versão 003, de 18/10/20013 e versões posteriores) .
	d) direcionar e dar preferência, recorrentemente, na aquisição de materiais a fornecedores com os quais tem relação de parentesco por consanguinidade ou afinidade, configurando-se indícios de conflito de interesse.
	Normas infringidas: 1903-MB CI-2-4, itens 4 e 9 (versão 001, de 06/01/2016) ;  3008-MP GP-7-16.1, Nota 1 (versão 005, de 21/07/2016) ; Código de Conduta Ética do BNB, Capítulo VII, artigos 22 e 25.IX; e 5502-C1N-PESSOAL-15-2-1.1, letras 'a e 'n' (versão 005, de 2/11/2015) .
3.2.	Francisco Fábio de Souza Palácio, Gerente Geral da Agência Juazeiro do Norte/CE:
	a) delegar, sem monitorar de forma adequada e eficiente a Unidade, possibilitando um ambiente propicio para a realização recorrente de aquisições de materiais em desacordo com os normativos e sem observância ao princípio da governança corporativa, concernente à segregação de função.
	Normas infringidas: 1903-MB CI-2-4, itens 1, 2 e 3 (versão 001, de 06/01/2016) ; 3502-MP RL-2-1.13 (versão 004, de 9/04/2009) .
	b) gerenciar inadequadamente a agência, possibilitando a aquisição de materiais fora das condições e dos limites da competência atribuídas ao Coges da agência.
	Normas infringidas: 1016-MB 1DA-5-2.6 (versão 001, de 18/10/2013 e versões posteriores) .
	c) delegar e sem monitorar de forma adequada e eficiente a Unidade, inviabilizando ações de gerenciamento para prevenir ou impedir conflito de interesses, que se configurava indícios na agência.
	Normas infringidas: 1903-MB C1-2-4, itens 4 e 6.a (versão 001, de 06/01/2016) ; 3008-mp GP-7-16.1, Nota 1 (versão 005, de 21/07/2016) ; Código de Conduta Ética, Capítulo VII, art. 22.
4.	Relativamente ao valor do prejuízo, apurou-se despesas com aquisição de material de limpeza e conservação ocorridas no período de 02/2013 a 12/2016 no valor nominal de R$ 427.337,02, cuja responsabilidade foi atribuída ao Sr. Francisco Ferreira de Freitas (peça 5, p. 143-146) . Desse valor, R$ 381.497,98 é também atribuída responsabilidade, de forma solidária, ao Sr. Francisco Fábio de Souza Palácio (peça 5, p. 147-14) .
5.	Em 28/6/2017, o Comitê de Gestão da Superintendência de Auditoria aprovou as conclusões finais do PAD, remetendo o processo para o Comitê Disciplinar (peça 5, p. 141) 
6.	Durante as apurações administrativas, o Sr. Francisco Ferreira de Freitas exerceu plenamente o seu direito de defesa, em mais de uma oportunidade (peça 4, p. 343-347, peça 5, p. 63-127, peça 5, p.157-161 e peça 6, p. 125-139) .
7.	De igual forma, O Sr. Francisco Fábio de Souza Palácio apresentou seus argumentos de defesa no curso das investigações (peça 4, p. 349-354, peça 5, p. 129-131, peça 5, p.177-210 e peça 6, p. 141-175) .
8.	O julgamento administrativo no âmbito da BNB, ocorrido em 20/7/2017 durante a 673ª Reunião do Conselho Disciplinar, não acolheu os argumentos de defesa apresentados e confirmou a responsabilização dos agentes envolvidos (peça 5, p. 217, § 8) . 
9.	As notificações dos empregados para o pagamento da dívida ocorrem em 11/12/2017 (peça 5, p. 163-165, p. 153-154 e p. 155) . 
10.	Frustradas as tentativas para a reparação do dano, a presente tomada de contas especial foi instaurada em 16/1/2018 (peça 4, p. 1-2) , sendo expedidas novas notificações aos responsáveis para o recolhimento da dívida e/ou apresentação de esclarecimentos adicionais, efetivadas em 23/1/2018 e 22/1/2018 (peça 6, p. 1-5 e peça 6, p. 7-11) .
11.	O Relatório do Tomador de Contas, após ponderar pela existência de prejuízo decorrente de despesas com material de limpeza e conservação indevidamente incorridas, adquiridos de fornecedores que mantinham relação de parentesco com o Gerente Executivo da unidade, em detrimento de cláusula contratual vigente com empresa de prestação de serviços de limpeza e conservação que previa o fornecimento desse mesmo material, concluiu pela responsabilização do Sr. Francisco Ferreira de Freitas pelo débito no valor original de R$ 427.337,02, sendo responsável solidário o Sr. Francisco Fábio de Souza Palácio pelo valor de R$ 381.497,98 (peça 6, p. 189-195) .
12.	O Relatório de Auditoria da CGU (peça 8, p. 1-6) também chegou às mesmas conclusões. Após isso, foram emitidos o Certificado de Auditoria (peça 8, p. 7) , o Parecer do Dirigente de Controle Interno (peça 8, p. 7) e o Pronunciamento Ministerial (peça 9) .
13. 	Já no âmbito deste Tribunal, a instrução inicial (peça 10) examinou os elementos presentes nos autos e concluiu pela necessidade de realizar a citação das pessoas ali identificadas em razão de eventual prejuízo causado aos cofres da instituição financeira pública, a teor do seguinte excerto:
EXAME TÉCNICO
17. 		Os objetivos da Tomada de Contas Especial (TCE) são obter o ressarcimento ao erário e apurar a responsabilidade pela ocorrência de dano, esta envolvendo a apuração dos fatos, a identificação da responsável e a quantificação do dano ao erário.
18.			De acordo com o relatório do tomador de contas (peça 6, p. 189-195) , o dano causado ao Banco do Nordeste do Brasil S/A corresponde ao valor original de R$ 427.337,02, tendo por data-base os dias em que ocorreram as aquisições de material de limpeza e conservação inquinadas (peça 5, p. 143-146) .
19.	Conforme o julgamento administrativo no âmbito do BNB, as irregularidades estão atribuídas aos Srs. Francisco Ferreira de Freitas e Francisco Fábio de Souza Palácio em razão de prejuízo decorrente de despesas indevidas com material de limpeza e conservação, uma vez que estava vigente contrato para a prestação de serviços de limpeza e conservação com previsão de fornecimento desse material (peça 5, p. 217, § 8º) .
20.	Posto isso, verifica-se de início a incongruência detectada pelo BNB nas aquisições de material de limpeza e conservação na agência Juazeiro do Norte/CE. Enquanto a média dessas despesas nas unidades do banco, no período de janeiro a novembro de 2016, se situava em torno de R$ 3.500,24, as realizadas na mencionada agência alcançou o montante de R$ 131.809,18.
21.	Além da incongruência apontada, há notícia nos autos do Contrato 2013/183, firmado com a empresa Soll-Serviços, Obras e Locações Ltda. (CNPJ 00.323.090/0001-51) , tendo por objeto a prestação de serviços de limpeza e conservação, incluindo o fornecimento de materiais, para diversas unidades do banco, inclusas aí todas as dependências situadas no Município de Juazeiro do Norte/CE. A vigência inicial desse contrato estava estipulada para o período de 02/9/2013 a 01/09/2014 (peça 4, p. 21-61) , havendo, entretanto, publicação no portal eletrônico do banco do extrato de seu 18º termo aditivo, prorrogando a vigência para o período de 02/3/2019 a 1º/6/2019.
22.	A par desse contrato, identificou-se também que o Sr. Francisco Ferreira de Freitas, Gerente Executivo de Administração e Logística na Agência Juazeiro do Norte/CE, realizou aquisições de materiais de limpeza e conservação cujo fornecimento estava previsto no mencionado Contrato 2013/183. 
23.	A primeira dessas ditas aquisições ocorreu em 09/9/2013 (peça 5, p. 143-146) , logo após o princípio da vigência do Contrato 2013/183, em 02/9/2013. Outras se seguiram, sempre junto a empresas de parentes (mãe, filhas, cunhada e concunhado) , com pagamentos por ele autorizados e majoritariamente realizados junto ao caixa, e não a crédito em conta corrente como preconizado nas normas da empresa, sem o conhecimento do Conselho Gestor da unidade e sem justificativas ou cotações de preços. O quadro seguinte resume as aquisições questionadas (peça 5, p. 165) .
	Razão social
	CNPJ/CPF
	2013
	2014
	2015
	2016
	Total

	Akerllan Pereira da Silva (1) 
	16.810.342/0001-07
	18.676,00
	71.800,50
	79.138,30
	73.068,72
	242.683,52

	Akerllan Pereira da Silva (1) 
	XXX.113.284-XX
	0,00
	0,00
	13.400,00
	20.603,20
	34.003,20

	Aparecida Lobo Duete (2) 
	22.548.948/0001-19
	0,00
	0,00
	36.420,30
	55.769,20
	92.189,50

	Maria Ferreira de Freitas EPP (3) 
	11.732.328/0001-19
	3.636,70
	11.472,42
	11.242,22
	12.442,07
	38.793,41

	Marlane Duete Freitas (4) 
	19.613.739/0001-05
	0,00
	5.627,31
	7.584,33
	6.455,75
	19.667,39

	Total
	-
	22.312,70
	88.900,23
	147.784,85
	168.338,94
	427.337,02

	 (1) Concunhado; (2) Cunhada; (3) na base da RFB consta Construtintas Cariri Ltda, cujas sócias são mãe e filha; (4) Filha

24.	Nas declarações e alegações prestadas no curso do PAD, o Sr. Francisco Ferreira de Freitas informou que as aquisições eram destinadas a suprir insuficiência do material fornecido pela empresa Soll, sendo todos os produtos recebidos pelos empregados da mesma empresa contratada Soll, Rangel e Neuciano. Para corroborar suas assertivas, trouxe duas bem elaboradas declarações firmadas por esses empregados, onde os mesmos confirmam ser prática da empresa Soll o envio de quantitativos insuficientes e de baixa qualidade para realização dos serviços, "o que obrigava o Sr. Francisco Ferreira de Freitas (Peninha) , comprar na praça local o material complementar necessário"; ainda, que receberem e utilizaram todo o material adquirido de terceiros e que nunca houve desvio de materiais (peça 4, p. 174 e 344, peça 5, p. 169 e 171) .
25.	Tendo em conta as afirmações do responsável, seria possível inferir que o contrato 2013/183 para prestação de serviços limpeza e conservação teve sua execução deficiente desde o início, haja vista que já no primeiro quadrimestre de sua vigência (set-dez/2013) houve a necessidade de aquisição de materiais para a execução dos serviços, cujo fornecimento estava previsto em contrato, da ordem de R$ 22.312,70. Essa deficiência parece ter se agravado ao longo do tempo, tendo em conta o incremento observado nessas despesas, cuja média quadrimestral alcançou R$ 42.084,74 no exercício de 2016.
26.	Nada obstante, a vista dos elementos presentes dos autos, tal hipótese não se mostra plausível. 
27.	O Sr. Rangel Vasconcelos Ferreira, auxiliar de serviços gerais da empresa Soll, mencionado pelo responsável, firmou declaração em momento anterior junto aos apuradores onde afirma que a empresa nunca faltou com a quantidade de material necessário à prestação dos serviços, ressalvando que somente solicitava a aquisição de 100 sacos de lixo e 15 litros de desinfetante, em razão da baixa qualidade dos fornecidos pela Soll, mas que ainda assim utilizava os entregues pela empresa (peça 4, p. 187) .
28.	Essa declaração é condizente com a informação prestada pelo Ambiente de Estratégia de Suprimento de Logística do BNB, dando conta da inexistência de reclamação e/ou demanda relativa aos serviços prestados pela empresa Soll por parte das demais 38 unidades do Banco abarcadas pelo mesmo Contrato 2013/183 (peça 4, p. 318, § 24) .
29.	Por outro lado, também não se mostra razoável, numa primeira leitura, a alegação do Sr. Francisco Ferreira de Freitas de linguagem "técnico-sofisticada", de difícil entendimento, capaz de produzir alguma dúvida quanto a interpretação da cláusula primeira do Contrato 2013/183: "O presente Contrato tem por objeto a prestação de serviços a seguir relacionados, incluindo o fornecimento de materiais, conforme especificações constantes deste Instrumento, do Edital e de seus anexos:" (peça 6, p. 131) . Como assinalam os apuradores, o Sr. Francisco Ferreira de Freitas integrava o quadro de gestores da agência Juazeiro do Norte/CE desde 1995, cabendo-lhe, na condição de Fiscal do Contrato e Gerente Executivo da agência, a devida supervisão dos serviços contratados (peça 5, p.45) .
30.	Ademais, todas as ditas aquisições foram realizadas de forma fracionada e sem o conhecimento do Conselho Gestor da unidade. Os registros e as autorizações para pagamento eram realizados no S320-Sistema de Contas a Pagar do banco pelo próprio Sr. Francisco Ferreira de Freitas, a realização dos pagamentos acontecia majoritariamente junto ao caixa, e não por crédito em conta corrente como preconizado nas normas da empresa, e sem a presença dos credores em muitas oportunidades. Tais fatos denotam, a toda vista, comportamento ardiloso tendente a dissimular fato antijurídico.
31.	Nesse cenário de normalidade na execução dos serviços e no fornecimento dos materiais necessários à de limpeza e conservação das unidades do BNB em Juazeiro do Norte/CE, verificados inclusive nas demais unidades abrangidas pelo Contrato 2013/183, e de ocorrências atípicas na execução das despesas aqui questionadas, emergem fundadas dúvidas sobre a efetiva destinação dos materiais objeto dos pagamentos realizados, razão pela qual temos por necessário também chamar aos autos os beneficiários dos respectivos pagamentos para que comprovem o fornecimento desses bens ao BNB. 
32.	Além dos responsáveis acima mencionados, deve ser também chamado a apresentar defesa o Sr. Francisco Fábio de Souza Palácio em razão das despesas realizadas com os referidos materiais, no valor nominal de R$ 381.497,98, ocorridas durante o período em que foi gerente geral da agência Juazeiro do Norte, de 10/3/2014 a 27/11/2016 (peça 5, p. 31-32) , haja vista que o julgamento administrativo concluiu por sua responsabilidade em decorrência do gerenciamento inadequado da agência, sem monitorar de forma adequada e eficiente as atribuições delegadas, possibilitando um ambiente propício para a realização recorrente de aquisições em desacordo com os normativos e sem observância ao princípio da governança corporativa, concernente à segregação de função.
33.	Diante do exposto, ante a ocorrência das situações previstas no art. 16, III, alínea "d" da Lei 8.443/1992, c/c o art. 209, inciso III do Regimento Interno do Tribunal de Contas da União (RI/TCU) , cabe, com fundamento nos artigos 10, § 1º, e 12, incisos I e II, da Lei 8.443/1992 c/c o art. 202, incisos I e II, do RI/TCU, promover a citação dos Srs. Francisco Ferreira de Freitas (CPF XXX.874.833-XX) e Francisco Fábio de Souza Palácio (CPF XXX.994.603-XX) , juntamente com os beneficiários dos pagamentos das despesas inquinadas, o Sr. Akerllan Pereira da Silva (CPF XXX.113.284-XX) e as empresas Akerllan Pereira da Silva (CNPJ 16.810.342/0001-07) , Aparecida Lobo Duete (CNPJ 22.548.948/0001-19) , Construtintas Cariri Ltda. (CNPJ 11.732.328/0001-19) e Marlane Duete Freitas (CNPJ 19.613.739/0001-05) para que apresentem suas defesas e/ou recolham aos cofres do Banco do Nordeste do Brasil S/A as quantias devidas. 
 (...) 
CONCLUSÃO
35.	A partir dos elementos constantes dos autos, verificou-se que os Srs. Francisco Ferreira de Freitas (CPF XXX.874.833-XX) e Francisco Fábio de Souza Palácio (CPF XXX.994.603-XX) , ocupantes dos cargos de Gerente Executivo de Administração e Logística e Gerente Geral, respectivamente, foram responsabilizados em razão de dano ao Banco do Nordeste do Brasil S/A decorrente de pagamentos indevidos de bens junto a terceiros, haja vista a existência de contrato com previsão de fornecimento desses materiais, fatos ocorridos na Agencia Juazeiro do Norte/CE, no valor nominal de R$ 427.337,02, conforme fatos anotados no Processo Administrativo Disciplinar (PAD) 2017103.
36.	O exame das ocorrências constantes dos autos permitiu, na forma dos arts. 10, § 1º, e 12, incisos I e II, da Lei 8.443/1992 c/c o art. 202, incisos I e II, do RI/TCU, definir a responsabilidade dos mencionados responsáveis, juntamente com beneficiários por pagamentos indevidos, bem como apurar adequadamente os débitos a eles atribuídos. Propõe-se, por conseguinte, que se promova a citação dos responsáveis (item 33) .
 (...) 
PROPOSTA DE ENCAMINHAMENTO
38.	Diante do exposto, submetem-se os autos à consideração superior, propondo:
38.1.	Realizar citação, com fundamento nos arts. 10, § 1º, e 12, incisos I e II, da Lei 8.443/1992 c/c o art. 202, incisos I e II, do RI/TCU, dos Srs. Francisco Ferreira de Freitas (CPF XXX.874.833-XX) e Francisco Fábio de Souza Palácio (CPF XXX.994.603-XX) , juntamente com o Sr. Akerllan Pereira da Silva (CPF XXX.113.284-XX) e as empresas Akerllan Pereira da Silva (CNPJ 16.810.342/0001-07) , Aparecida Lobo Duete (CNPJ 22.548.948/0001-19) , Construtintas Cariri Ltda. (CNPJ 11.732.328/0001-19) e Marlane Duete Freitas (CNPJ 19.613.739/0001-05) , para que, no prazo de quinze dias a contar do recebimento do ofício citatório, apresentem alegações de defesa quanto à ocorrência de dano ao Banco do Nordeste do Brasil S/A, havidos em atos praticados na agência Juazeiro do Norte/CE, em razão das condutas também especificadas, e/ou recolhas aos cofres do Banco do Nordeste do Brasil S/A as quantias abaixo indicadas, atualizadas monetariamente a partir da respectiva data até o efetivo recolhimento, abatendo-se a quantia eventualmente ressarcida, ressaltando-se que, caso venha a ser condenado, o valor do débito será acrescido de juros de mora, na forma da legislação em vigor:
Ocorrência: Dano aos cofres do Banco do Nordeste do Brasil S/A
Responsáveis solidários: Francisco Ferreira de Freitas e a empresa Akerllan Pereira da Silva
	Deb/Cred
	Data
	Valor (R$) 
	Deb/Cred
	Data
	Valor (R$) 
	Deb/Cred
	Data
	Valor (R$) 

	D
	09/09/2013
	1.452,00
	D
	25/11/2013
	1.419,00
	D
	21/02/2014
	922,50

	D
	25/09/2013
	2.734,00
	D
	29/11/2013
	1.694,00
	D
	21/02/2014
	2.152,50

	D
	21/10/2013
	500,00
	D
	13/12/2013
	1.084,00
	D
	21/02/2014
	624,00

	D
	24/10/2013
	926,00
	D
	24/12/2013
	4.509,00
	D
	27/02/2014
	1.580,00

	D
	24/10/2013
	2.158,00
	D
	23/01/2014
	640,00
	D
	27/02/2014
	924,00

	D
	12/11/2013
	2.000,00
	D
	28/01/2014
	3.485,00
	-
	-
	-

	D
	14/11/2013
	200,00
	D
	21/02/2014
	1.456,00
	-
	-
	-

Valor atualizado (com juros) até 26/2/2020: R$ 48.479,79
Responsáveis solidários: Francisco Ferreira de Freitas, Francisco Fábio de Souza Palácio e a empresa Akerllan Pereira da Silva
	Deb/Cred
	Data
	Valor (R$) 
	Deb/Cred
	Data
	Valor (R$) 
	Deb/Cred
	Data
	Valor (R$) 

	D
	28/03/2014
	1.123,20
	D
	13/01/2015
	2.500,00
	D
	26/08/2015
	4.211,00

	D
	28/03/2014
	2.620,80
	D
	16/01/2015
	2.450,00
	D
	26/08/2015
	4.190,50

	D
	02/04/2014
	875,00
	D
	21/01/2015
	1.961,80
	D
	22/01/2016
	1.550,00

	D
	02/04/2014
	1.835,00
	D
	30/01/2015
	4.958,00
	D
	22/01/2016
	4.076,10

	D
	23/04/2014
	570,96
	D
	30/01/2015
	3.261,80
	D
	26/02/2016
	3.353,00

	D
	23/04/2014
	1.332,24
	D
	03/02/2015
	1.770,00
	D
	26/02/2016
	4.213,00

	D
	23/04/2014
	1.005,90
	D
	03/02/2015
	400,00
	D
	29/03/2016
	926,20

	D
	23/04/2014
	2.347,10
	D
	13/02/2015
	4.171,00
	D
	29/03/2016
	1.596,00

	D
	05/05/2014
	325,00
	D
	27/02/2015
	4.120,00
	D
	29/03/2016
	4.896,00

	D
	09/05/2014
	530,00
	D
	27/02/2015
	4.206,50
	D
	18/04/2016
	1.976,00

	D
	23/05/2014
	4.713,00
	D
	27/02/2015
	500,00
	D
	20/04/2016
	3.715,00

	D
	23/05/2014
	1.967,30
	D
	10/03/2015
	1.035,00
	D
	29/04/2016
	1.710,00

	D
	11/06/2014
	1.260,00
	D
	11/03/2015
	3.135,00
	D
	13/05/2016
	2.018,90

	D
	20/06/2014
	1.197,90
	D
	23/03/2015
	2.818,00
	D
	25/05/2016
	1.390,60

	D
	20/06/2014
	2.795,10
	D
	23/03/2015
	4.220,00
	D
	25/05/2016
	1.954,00

	D
	20/06/2014
	561,00
	D
	31/03/2015
	550,00
	D
	25/05/2016
	2.750,00

	D
	20/06/2014
	1.309,00
	D
	01/04/2015
	3.089,80
	D
	02/06/2016
	2.220,00

	D
	27/06/2014
	156,00
	D
	23/04/2015
	1.050,00
	D
	06/06/2016
	2.000,00

	D
	03/07/2014
	296,80
	D
	30/04/2015
	855,00
	D
	09/06/2016
	849,00

	D
	25/07/2014
	2.375,80
	D
	30/04/2015
	500,00
	D
	09/06/2016
	1.632,00

	D
	25/07/2014
	2.614,00
	D
	27/05/2015
	600,00
	D
	17/06/2016
	500,00

	D
	25/07/2014
	995,90
	D
	27/05/2015
	300,00
	D
	17/06/2016
	700,00

	D
	15/08/2014
	2.000,00
	D
	29/05/2015
	1.085,00
	D
	17/06/2016
	1.652,60

	D
	15/08/2014
	2.032,00
	D
	29/05/2015
	1.060,00
	D
	23/06/2016
	2.550,00

	D
	21/08/2014
	4.129,50
	D
	10/06/2015
	2.400,00
	D
	01/07/2016
	2.840,00

	D
	21/08/2014
	2.626,50
	D
	23/06/2015
	2.080,00
	D
	19/07/2016
	1.980,00

	D
	12/09/2014
	4.680,50
	D
	23/06/2015
	700,00
	D
	26/07/2016
	150,00

	D
	19/09/2014
	637,00
	D
	26/06/2015
	1.545,00
	D
	27/07/2016
	3.125,00

	D
	24/09/2014
	903,00
	D
	29/06/2015
	380,00
	D
	27/07/2016
	4.748,00

	D
	24/09/2014
	2.107,00
	D
	29/07/2015
	4.916,00
	D
	16/08/2016
	374,00

	D
	24/09/2014
	619,80
	D
	29/07/2015
	4.415,90
	D
	16/08/2016
	2.889,00

	D
	24/09/2014
	1.446,20
	D
	29/07/2015
	1.985,00
	D
	17/08/2016
	969,32

	D
	29/09/2014
	2.655,00
	D
	29/07/2015
	500,00
	D
	25/08/2016
	4.645,00

	D
	16/10/2014
	3.373,00
	D
	26/08/2015
	1.218,00
	D
	31/08/2016
	3.120,00

Valor atualizado (com juros) até 26/2/2020: R$ 302.027,57
Responsáveis solidários: Francisco Ferreira de Freitas, Francisco Fábio de Souza Palácio e Akerllan Pereira da Silva
	Deb/Cred
	Data
	Valor (R$) 
	Deb/Cred
	Data
	Valor (R$) 
	Deb/Cred
	Data
	Valor (R$) 

	D
	30/09/2015
	3.120,00
	D
	23/10/2015
	230,00
	D
	18/03/2016
	3.150,80

	D
	30/09/2015
	3.120,00
	D
	23/10/2015
	230,00
	D
	18/03/2016
	3.150,80

	D
	30/09/2015
	3.120,00
	D
	02/03/2016
	2.000,00
	D
	18/03/2016
	3.150,80

	D
	30/09/2015
	3.120,00
	D
	02/03/2016
	2.000,00
	D
	18/03/2016
	3.150,80

	D
	23/10/2015
	230,00
	D
	02/03/2016
	2.000,00
	-
	-
	-

	D
	23/10/2015
	230,00
	D
	02/03/2016
	2.000,00
	-
	-
	-

Valor atualizado (com juros) até 26/2/2020: R$ 46.061,60
Responsáveis solidários: Francisco Ferreira de Freitas e a empresa Construtintas Cariri Ltda.
	Deb/Cred
	Data
	Valor (R$) 
	Deb/Cred
	Data
	Valor (R$) 
	Deb/Cred
	Data
	Valor (R$) 

	D
	25/09/2013
	1.013,90
	D
	26/12/2013
	97,80
	D
	29/01/2014
	151,90

	D
	28/10/2013
	108,90
	D
	26/12/2013
	131,10
	D
	24/02/2014
	78,40

	D
	28/10/2013
	88,60
	D
	26/12/2013
	72,70
	D
	24/02/2014
	136,20

	D
	28/10/2013
	105,00
	D
	26/12/2013
	87,00
	D
	24/02/2014
	69,60

	D
	28/10/2013
	216,30
	D
	26/12/2013
	169,90
	D
	24/02/2014
	240,90

	D
	28/10/2013
	145,90
	D
	26/12/2013
	108,00
	D
	24/02/2014
	52,70

	D
	28/10/2013
	222,80
	D
	29/01/2014
	93,60
	D
	24/02/2014
	606,20

	D
	28/10/2013
	428,70
	D
	29/01/2014
	286,70
	D
	29/11/2016
	1.242,61

	D
	28/10/2013
	114,90
	D
	29/01/2014
	712,50
	D
	14/12/2016
	80,30

	D
	11/11/2013
	365,90
	D
	29/01/2014
	110,20
	D
	14/12/2016
	303,70

	D
	26/12/2013
	69,30
	D
	29/01/2014
	497,50
	-
	-
	-

	D
	26/12/2013
	90,00
	D
	29/01/2014
	80,40
	-
	-
	-

Valor atualizado (com juros) até 26/2/2020: R$ 12.767,50
Responsáveis solidários: Francisco Ferreira de Freitas, Francisco Fábio de Souza Palácio e a empresa Construtintas Cariri Ltda.
	Deb/Cred
	Data
	Valor (R$) 
	Deb/Cred
	Data
	Valor (R$) 
	Deb/Cred
	Data
	Valor (R$) 

	D
	17/03/2014
	288,30
	D
	26/02/2015
	91,90
	D
	07/04/2016
	32,80

	D
	17/03/2014
	85,15
	D
	26/02/2015
	76,80
	D
	25/04/2016
	44,84

	D
	17/03/2014
	198,05
	D
	26/02/2015
	213,90
	D
	25/04/2016
	91,98

	D
	17/03/2014
	598,20
	D
	26/09/2015
	23,00
	D
	25/04/2016
	103,82

	D
	17/03/2014
	285,25
	D
	17/04/2015
	2.245,80
	D
	25/04/2016
	345,00

	D
	26/03/2014
	346,50
	D
	12/05/2015
	143,00
	D
	13/05/2016
	35,30

	D
	26/03/2014
	339,10
	D
	12/05/2015
	145,10
	D
	13/05/2016
	5,50

	D
	26/03/2014
	308,29
	D
	12/05/2015
	313,20
	D
	13/05/2016
	105,10

	D
	26/03/2014
	576,90
	D
	12/05/2015
	260,30
	D
	13/05/2016
	154,50

	D
	26/03/2014
	302,00
	D
	12/05/2015
	284,90
	D
	13/05/2016
	247,22

	D
	23/04/2014
	267,90
	D
	12/05/2015
	65,50
	D
	13/05/2016
	251,66

	D
	23/04/2014
	22,80
	D
	03/07/2015
	74,85
	D
	13/05/2016
	312,62

	D
	25/04/2014
	279,80
	D
	03/07/2015
	455,60
	D
	02/06/2016
	55,82

	D
	25/04/2014
	40,40
	D
	03/07/2015
	198,10
	D
	02/06/2016
	133,97

	D
	26/05/2014
	93,00
	D
	03/07/2015
	71,50
	D
	02/06/2016
	499,42

	D
	26/05/2014
	52,55
	D
	03/07/2015
	87,70
	D
	24/06/2016
	23,70

	D
	30/05/2014
	142,70
	D
	03/07/2015
	77,80
	D
	24/06/2016
	27,60

	D
	30/05/2014
	69,80
	D
	06/08/2015
	151,10
	D
	24/06/2016
	46,92

	D
	30/05/2014
	141,30
	D
	06/08/2015
	110,30
	D
	24/06/2016
	58,29

	D
	30/05/2014
	76,80
	D
	09/09/2015
	106,90
	D
	24/06/2016
	74,14

	D
	27/06/2014
	130,70
	D
	09/09/2015
	118,20
	D
	24/06/2016
	97,94

	D
	27/06/2014
	179,40
	D
	09/09/2015
	303,34
	D
	24/06/2016
	146,70

	D
	27/06/2014
	111,20
	D
	09/09/2015
	650,50
	D
	24/06/2016
	363,12

	D
	27/06/2014
	77,00
	D
	06/10/2015
	145,40
	D
	12/09/2016
	44,95

	D
	27/06/2014
	160,20
	D
	06/10/2015
	112,10
	D
	12/09/2016
	45,96

	D
	27/06/2014
	46,50
	D
	06/10/2015
	84,80
	D
	12/09/2016
	57,51

	D
	08/09/2014
	131,60
	D
	06/10/2015
	799,00
	D
	12/09/2016
	76,12

	D
	08/09/2014
	178,70
	D
	05/11/2015
	98,40
	D
	12/09/2016
	80,10

	D
	08/09/2014
	322,20
	D
	05/11/2015
	117,80
	D
	12/09/2016
	85,60

	D
	08/09/2014
	234,60
	D
	05/11/2015
	477,30
	D
	12/09/2016
	88,36

	D
	08/09/2014
	50,60
	D
	05/11/2015
	120,68
	D
	12/09/2016
	100,12

	D
	13/10/2014
	584,00
	D
	05/11/2015
	23,20
	D
	12/09/2016
	171,15

	D
	13/10/2014
	136,00
	D
	29/12/2015
	2.064,65
	D
	12/09/2016
	231,22

	D
	13/10/2014
	119,90
	D
	18/03/2016
	65,00
	D
	12/09/2016
	273,13

	D
	13/10/2014
	147,40
	D
	06/04/2016
	123,10
	D
	12/09/2016
	299,74

	D
	17/12/2014
	227,90
	D
	06/04/2016
	28,28
	D
	12/09/2016
	1.608,12

	D
	17/12/2014
	172,60
	D
	06/04/2016
	38,22
	D
	26/10/2016
	5,09

	D
	17/12/2014
	103,80
	D
	06/04/2016
	49,55
	D
	26/10/2016
	21,50

	D
	17/12/2014
	100,70
	D
	06/04/2016
	61,14
	D
	26/10/2016
	35,58

	D
	17/12/2014
	117,28
	D
	06/04/2016
	70,57
	D
	26/10/2016
	37,50

	D
	17/12/2014
	96,30
	D
	06/04/2016
	73,30
	D
	26/10/2016
	44,56

	D
	17/12/2014
	29,30
	D
	06/04/2016
	76,28
	D
	26/10/2016
	48,79

	D
	17/12/2014
	160,40
	D
	06/04/2016
	84,13
	D
	26/10/2016
	231,95

	D
	17/12/2014
	176,00
	D
	06/04/2016
	88,77
	D
	26/10/2016
	944,74

	D
	11/07/2014
	46,55
	D
	06/04/2016
	104,30
	D
	17/11/2016
	41,72

	D
	30/01/2015
	133,80
	D
	06/04/2016
	151,63
	D
	17/11/2016
	156,07

	D
	30/01/2015
	116,40
	D
	06/04/2016
	165,50
	D
	24/11/2016
	42,66

	D
	30/01/2015
	170,90
	D
	06/04/2016
	178,88
	D
	24/11/2016
	155,56

	D
	30/01/2015
	89,10
	D
	06/04/2016
	183,10
	-
	-
	-

	D
	30/01/2015
	145,60
	D
	06/04/2016
	190,20
	-
	-
	-

	D
	30/01/2015
	62,10
	D
	06/04/2016
	194,09
	-
	-
	-

	D
	30/01/2015
	94,60
	D
	06/04/2016
	214,74
	-
	-
	-

	D
	26/02/2015
	117,10
	D
	06/04/2016
	488,92
	-
	-
	-

Valor atualizado (com juros) até 26/2/2020: R$ 42.645,78
Responsáveis solidários: Francisco Ferreira de Freitas, Francisco Fábio de Souza Palácio e a empresa Marlane Duete Freitas
	Deb/Cred
	Data
	Valor (R$) 
	Deb/Cred
	Data
	Valor (R$) 
	Deb/Cred
	Data
	Valor (R$) 

	D
	04/07/2014
	1.826,70
	D
	25/08/2015
	81,95
	D
	25/04/2016
	33,01

	D
	03/09/2014
	1.130,00
	D
	25/08/2015
	62,66
	D
	25/04/2016
	151,00

	D
	25/09/2014
	771,98
	D
	25/08/2015
	5,60
	D
	13/05/2016
	34,44

	D
	06/11/2014
	1.498,43
	D
	25/08/2015
	39,60
	D
	13/05/2016
	46,99

	D
	18/12/2014
	400,20
	D
	25/08/2015
	49,00
	D
	13/05/2016
	106,69

	D
	29/01/2015
	1.753,98
	D
	25/08/2015
	293,00
	D
	13/05/2016
	305,10

	D
	06/02/2015
	139,85
	D
	25/08/2015
	29,01
	D
	13/05/2016
	485,32

	D
	18/02/2015
	840,60
	D
	28/10/2015
	26,84
	D
	31/05/2016
	38,34

	D
	24/02/2015
	480,35
	D
	28/10/2015
	32,00
	D
	31/05/2016
	132,24

	D
	08/04/2015
	243,75
	D
	28/10/2015
	124,34
	D
	31/05/2016
	133,34

	D
	08/04/2015
	77,00
	D
	29/12/2015
	47,80
	D
	31/05/2016
	134,74

	D
	08/04/2015
	189,60
	D
	29/12/2015
	772,20
	D
	31/05/2016
	191,33

	D
	10/04/2015
	32,76
	D
	29/12/2015
	40,28
	D
	31/05/2016
	251,47

	D
	10/04/2015
	65,90
	D
	29/12/2015
	31,78
	D
	09/06/2016
	196,34

	D
	29/04/2015
	157,51
	D
	29/12/2015
	49,35
	D
	13/06/2016
	12,00

	D
	22/05/2015
	40,02
	D
	29/12/2015
	49,96
	D
	13/06/2016
	96,34

	D
	27/05/2015
	8,40
	D
	29/12/2015
	6,46
	D
	01/07/2016
	33,33

	D
	27/05/2015
	103,42
	D
	29/12/2015
	12,00
	D
	01/07/2016
	70,00

	D
	03/06/2015
	23,10
	D
	20/01/2016
	23,57
	D
	09/08/2016
	26,22

	D
	11/06/2015
	54,00
	D
	20/01/2016
	54,55
	D
	09/08/2016
	198,09

	D
	11/06/2015
	401,60
	D
	20/01/2016
	133,33
	D
	25/08/2016
	81,88

	D
	11/06/2015
	167,00
	D
	20/01/2016
	321,08
	D
	05/09/2016
	3,15

	D
	11/06/2015
	19,80
	D
	04/02/2016
	19,16
	D
	05/09/2016
	21,12

	D
	23/06/2015
	12,12
	D
	04/02/2016
	72,26
	D
	05/09/2016
	161,66

	D
	23/06/2015
	12,12
	D
	04/02/2016
	96,28
	D
	23/09/2016
	21,00

	D
	23/06/2015
	557,12
	D
	04/02/2016
	146,67
	D
	23/09/2016
	21,90

	D
	23/06/2015
	86,65
	D
	04/02/2016
	277,20
	D
	23/09/2016
	73,00

	D
	30/07/2015
	137,41
	D
	04/02/2016
	568,36
	D
	23/09/2016
	178,54

	D
	25/08/2015
	51,60
	D
	04/02/2016
	709,68
	D
	17/10/2016
	21,12

	D
	25/08/2015
	74,01
	D
	25/04/2016
	32,82
	D
	17/10/2016
	82,22

	D
	25/08/2015
	22,24
	D
	25/04/2016
	10,94
	D
	17/10/2016
	90,76

	D
	25/08/2015
	78,59
	D
	25/04/2016
	30,66
	D
	17/10/2016
	9,58

Valor atualizado (com juros) até 26/2/2020: R$ 27.219,09
Responsáveis solidários: Francisco Ferreira de Freitas e a empresa Marlane Duete Freitas
	Deb/Cred
	Data
	Valor (R$) 
	Deb/Cred
	Data
	Valor (R$) 
	Deb/Cred
	Data
	Valor (R$) 

	D
	29/11/2016
	28,9
	D
	29/11/2016
	258,91
	D
	29/11/2016
	119,44

	D
	29/11/2016
	77,47
	D
	29/11/2016
	6,11
	D
	29/11/2016
	26,10

Valor atualizado (com juros) até 26/2/2020: R$ 641,33
Responsáveis solidários: Francisco Ferreira de Freitas, Francisco Fábio de Souza Palácio e a empresa Aparecida Lobo Duete
	Deb/Cred
	Data
	Valor (R$) 
	Deb/Cred
	Data
	Valor (R$) 
	Deb/Cred
	Data
	Valor (R$) 

	D
	28/09/2015
	4.784,00
	D
	26/02/2016
	1.437,90
	D
	26/08/2016
	4.368,00

	D
	28/09/2015
	3.780,30
	D
	26/02/2016
	1.720,00
	D
	31/08/2016
	210,80

	D
	28/09/2015
	1.309,30
	D
	31/03/2016
	776,70
	D
	23/09/2016
	2.518,00

	D
	01/10/2015
	1.100,00
	D
	18/04/2016
	1.641,50
	D
	29/09/2016
	2.576,00

	D
	23/10/2015
	4.979,00
	D
	20/04/2016
	3.318,00
	D
	24/10/2016
	176,00

	D
	23/10/2015
	2.734,00
	D
	13/05/2016
	2.271,50
	D
	27/10/2016
	2.097,00

	D
	23/10/2015
	3.516,00
	D
	09/06/2016
	1.230,00
	D
	27/10/2016
	4.857,00

	D
	28/10/2015
	1.532,00
	D
	17/06/2016
	660,00
	D
	22/11/2016
	1.184,00

	D
	27/11/2015
	4.017,70
	D
	23/06/2016
	4.470,00
	D
	23/11/2016
	509,80

	D
	30/11/2015
	2.957,00
	D
	01/07/2016
	1.335,00
	D
	23/11/2016
	4.935,00

	D
	23/12/2015
	3.494,00
	D
	19/07/2016
	1.008,00
	-
	-
	-

	D
	23/12/2015
	2.217,00
	D
	27/07/2016
	972,00
	-
	-
	-

	D
	22/01/2016
	4.711,00
	D
	25/08/2016
	304,00
	-
	-
	-

Valor atualizado (com juros) até 26/2/2020: R$ 113.720,70
Responsáveis solidários: Francisco Ferreira de Freitas e a empresa Aparecida Lobo Duete
	Deb/Cred
	Data
	Valor (R$) 
	Deb/Cred
	Data
	Valor (R$) 

	D
	29/11/2016
	3.145,00
	D
	14/12/2016
	1.320,00

	D
	08/12/2016
	1.873,00
	D
	28/12/2016
	144,00

Valor atualizado (com juros) até 26/2/2020: R$ 8.004,41
Responsável 1: Francisco Ferreira de Freitas (CPF XXX.874.833-XX) , fiscal do contrato e Gerente Executivo de Administração e Logística na Agência Juazeiro do Norte/CE. 
Conduta: comprar materiais de limpeza e conservação junto a terceiros, cujo fornecimento estava previsto no Contrato n° 2013/183, aquisições realizadas de forma fracionada e sem o conhecimento do Conselho Gestor da unidade, com pagamentos efetivados junto ao caixa, e não por crédito em conta corrente como preconizado nas normas da empresa.
Dispositivos violados: 1903-MB-CI-2-4, itens 2 e 3 (versão 001, de 06/01/2016) ; 3502-MP-RL-2-1.13 (versão 004, de 29/04/2009) ; 1016-M13-IDA-5-2.6 (versão 003, de 18/10/20013 e versões posteriores) ; 3502-MP-RI-11-2.8 (versão 001, de 16/10/2015) ; 3502-MP-Rt.-15-6 (versão 001, de 09/10/2015) ; 3502-MP-R1-15-7, itens 5 e 6 (versão 001, de 29/12/2015) ; 3502-MP RL-4-8.5 (versão 001, de 09/10/2015) ; e 2309-MA CF-4-3.1 (versão 012, de 09/11/2011) ; SOLL 1016-MB 1DA-5-2.6 (versão 003, de 18/10/20013 e versões posteriores) ; 1903-MB CI-2-4, itens 4 e 9 (versão 001, de 06/01/2016) ;  3008-MP GP-7-16.1, Nota 1 (versão 005, de 21/07/2016) ; Código de Conduta Ética do BNB, Capítulo VII, artigos 22 e 25.IX; e 5502-C1N-PESSOAL-15-2-1.1, letras 'a e 'n' (versão 005, de 2/11/2015) .
Nexo de causalidade: o pagamento a terceiros por materiais já inclusos em serviços contratados resultou em dano aos cofres Banco do Nordeste do Brasil S/A.
Evidências: Processo Administrativo Disciplinar (PAD) 2017103 (peça 4, p. 313-325, peça 5, p. 39-55 e peça 5, p.215-219) 
Responsável 2: Francisco Fábio de Souza Palácio (CPF XXX.994.603-XX) , Gerente Geral da Agência Juazeiro do Norte/CE no período de 10/3/2014 a 27/11/2016 (peça 5, p. 31-32) .
	Conduta: gerenciar inadequadamente a agência, delegando atribuições, sem monitorar de forma adequada e eficiente, possibilitando um ambiente propício para a realização recorrente de aquisições de materiais em desacordo com os normativos e sem observância ao princípio da governança corporativa, concernente à segregação de função.
Dispositivos violados: 1903-MB CI-2-4, itens 1, 2 e 3 (versão 001, de 06/01/2016) ; 3502-MP RL-2-1.13 (versão 004, de 9/04/2009) ; 1016-MB 1DA-5-2.6 (versão 001, de 18/10/2013 e versões posteriores) ; 1903-MB C1-2-4, itens 4 e 6.a (versão 001, de 06/01/2016) ; 3008-mp GP-7-16.1, Nota 1 (versão 005, de 21/07/2016) ; Código de Conduta Ética, Capítulo VII, art. 22.
Nexo de causalidade: a ausência de monitoramento das funções delegadas concorreu para o pagamento a terceiros por materiais já inclusos em serviços contratados, resultando em dano aos cofres Banco do Nordeste do Brasil S/A.
Evidências: Processo Administrativo Disciplinar (PAD) 2017103 (peça 4, p. 313-325, peça 5, p. 39-55 e peça 5, p.215-219) 
Responsável 3: Akerllan Pereira da Silva (CPF XXX.113.284-XX) 
Conduta: receber pagamentos por materiais não fornecidos
Dispositivos violados: contrato de compra e venda firmado entre as partes por intermédio dos documentos fiscais emitidos.
Nexo de causalidade: o recebimento de pagamentos por materiais não fornecidos ocasionou danos ao Banco do Nordeste do Brasil S/A.
Evidências: Processo Administrativo Disciplinar (PAD) 2017103 (peça 4, p. 313-325, peça 5, p. 39-55 e peça 5, p.215-219) 
Responsável 4: Akerllan Pereira da Silva (CNPJ 16.810.342/0001-07) 
Conduta: receber pagamentos por materiais não fornecidos
Dispositivos violados: contrato de compra e venda firmado entre as partes por intermédio dos documentos fiscais emitidos.
Nexo de causalidade: o recebimento de pagamentos por materiais não fornecidos ocasionou danos ao Banco do Nordeste do Brasil S/A.
Evidências: Processo Administrativo Disciplinar (PAD) 2017103 (peça 4, p. 313-325, peça 5, p. 39-55 e peça 5, p.215-219) 
Responsável 5: Aparecida Lobo Duete (CNPJ 22.548.948/0001-19) 
Conduta: receber pagamentos por materiais não fornecidos
Dispositivos violados: contrato de compra e venda firmado entre as partes por intermédio dos documentos fiscais emitidos.
Nexo de causalidade: o recebimento de pagamentos por materiais não fornecidos ocasionou danos ao Banco do Nordeste do Brasil S/A.
Evidências: Processo Administrativo Disciplinar (PAD) 2017103 (peça 4, p. 313-325, peça 5, p. 39-55 e peça 5, p.215-219) 
Responsável 6: Construtintas Cariri Ltda. (CNPJ 11.732.328/0001-19) 
Conduta: receber pagamentos por materiais não fornecidos
Dispositivos violados: contrato de compra e venda firmado entre as partes por intermédio dos documentos fiscais emitidos.
Nexo de causalidade: o recebimento de pagamentos por materiais não fornecidos ocasionou danos ao Banco do Nordeste do Brasil S/A.
Evidências: Processo Administrativo Disciplinar (PAD) 2017103 (peça 4, p. 313-325, peça 5, p. 39-55 e peça 5, p.215-219) 
Responsável 7: Marlane Duete Freitas (CNPJ 19.613.739/0001-05) 
Conduta: receber pagamentos por materiais não fornecidos
Dispositivos violados: contrato de compra e venda firmado entre as partes por intermédio dos documentos fiscais emitidos.
Nexo de causalidade: o recebimento de pagamentos por materiais não fornecidos ocasionou danos ao Banco do Nordeste do Brasil S/A.
Evidências: Processo Administrativo Disciplinar (PAD) 2017103 (peça 4, p. 313-325, peça 5, p. 39-55 e peça 5, p.215-219) 
14.	As citações propostas foram ordenadas em 29/2/2020 (peça 12) , os responsáveis foram regularmente notificados e, posteriormente, compareceram aos autos trazendo suas alegações de defesa, a teor do quadro seguinte.
	Responsável
	Comunicação processual
	Data da ciência
	Alegações de defesa

	Francisco Ferreira de Freitas (CPF XXX.874.833-XX) 
	Ofício 6398/2020-Secomp-4 (peça 23) 
	31/03/2020 (peça 35) 
	peças 36-37

	Francisco Fabio de Souza Palacio (CPF XXX.994.603-XX) 
	Ofício 6400/2020-Secomp-4 (peça 24) 
	26/03/2020 (peça 32) 
	peça 45

	Akerllan Pereira da Silva (CPF XXX.113.284-XX) 
	Ofício 6401/2020-Secomp-4 (peça 22) 
	27/03/2020 (peça 33) 
	peça 40

	Akerllan Pereira da Silva (CNPJ 16.810.342/0001-07) 
	Ofício 6402/2020-Secomp-4 (peça 29) 
	27/03/2020 (peça 34) 
	peça 39

	Construtintas Cariri Ltda (CNPJ 11.732.328/0001-19) 
	Ofício 6412/2020-Secomp-4 (peça 27) 
	30/03/2020 (peça 31) 
	peça 42

	Marlane Duete Freitas (CNPJ 19.613.739/0001-05) 
	Ofício 6415/2020-Secomp-4 (peça 28) 
	30/03/2020 (peça 30) 
	peças 43-44

	Aparecida Lobo Duete  (CNPJ 22.548.948/0001-19) 
	Ofícios 25610/2020-Secomp-4 e Ofício 26542/2020-Secomp-4 (peças -51) 
	17 e 19/06/2020 (peças 52-53) 
	peça 54

15.	Examinando os autos com maior acurácia em face das defesas apresentadas, verificou-se que as apurações iniciais realizadas pelo BNB indicaram que Maria Ferreira de Freitas EPP/Construtintas Cariri Ltda. (CNPJ 11.732.328/0001-19) e Marlane Duete Freitas (CNPJ 19.613.739/0001-05) somente teriam vendido materiais hidráulico e elétrico, bem como materiais para manutenção e pintura, que não estariam abarcados no mencionado Contrato 2013/183 e, portanto, não seriam objeto do débito calculado. Ainda, que Akerllan Pereira da Silva (CNPJ 16.810.342/0001-07) e Aparecida Lobo Duete (CNPJ 22.548.948/0001-19) também venderam outros produtos não contemplados pelo mencionado Contrato 2013/183 (peça 4, p. 315) .
16.	Almejando dirimir essa situação de incerteza, efetivou-se diligência saneadora junto ao BNB (peças 57-62) solicitando uma relação das aquisições de material de limpeza e conservação, abrangidos pelo Contrato 2013/183, realizadas pela Agência Juazeiro do Norte/CE, no período de 2013 a 2016, bem como a existência de elemento de prova que comprove cabalmente a efetiva entrega dos supra mencionados materiais, a qual foi prontamente atendida pela instituição financeira pública 	(peça 63) .
ANÁLISE DOS PRESSUPOSTOS DE PROCEDIBILIDADE DA IN/TCU 71/2012
17.			Verifica-se que não houve o transcurso de mais de dez anos desde o fato gerador sem que tenha havido a notificação dos responsáveis pela autoridade administrativa federal competente (art. 6º, inciso II, c/c art. 19 da IN/TCU 71/2012, modificada pela IN/TCU 76/2016) , uma vez que os valores cobrados abrangem o período de 09/9/2013 a 28/12/2016 (peça 5, p. 143-146) , decorrentes de eventos pretéritos, e os Srs. Francisco Ferreira de Freitas e Francisco Fábio de Souza Palácio foram notificados sobre as irregularidades pela autoridade administrativa competente, na data de 11/12/2017, conforme as notificações para pagamento de débito (peça 5, p. 163-165, p. 153-154 e p. 155) . Os demais responsáveis não foram notificados pela autoridade administrativa.
18.	Verifica-se que o valor atualizado do débito apurado (sem juros) em 1/1/2017 é superior a R$ 100.000,00, na forma estabelecida conforme os arts. 6º, inciso I, e 19 da IN/TCU 71/2012, modificada pela IN/TCU 76/2016.
OUTROS DÉBITOS NOS SISTEMAS DO TCU COM O MESMO RESPONSÁVEL
19.	Informa-se que não localizamos outro processo em curso neste Tribunal onde o Srs. Francisco Ferreira de Freitas, Francisco Fábio de Souza Palácio e os demais arrolados figurem como responsáveis.
20.	A tomada de contas especial está, assim, devidamente constituída e em condição de ser instruída. 
EXAME TÉCNICO
Análise da diligência
A diligência realizada logrou identificar que, de fato, ocorreram aquisições de bens e serviços realizadas pela Agência Juazeiro do Norte/CE que não guardam identidade com os abarcados pelo Contrato 2013/183, firmado com a empresa Soll, e, portanto, não seriam objeto do débito presente nos autos.
De fato, a relação trazida pelo BNB (peça 63) indica que Maria Ferreira de Freitas EPP/Construtintas Cariri Ltda. (CNPJ 11.732.328/0001-19) e Marlane Duete Freitas (CNPJ 19.613.739/0001-05) somente indicam pagamentos relativos a materiais hidráulico e elétrico, bem como materiais para manutenção e pintura, fornecimento não abrangidos pelo mencionado Contrato de limpeza e conservação 2013/183, excetuando-se somente um pagamento de R$ 32,00 destinado a compra de material de limpeza, realizada junto a empresa Marlane Duete Freitas.  Ainda, que Akerllan Pereira da Silva (CNPJ 16.810.342/0001-07) e Aparecida Lobo Duete (CNPJ 22.548.948/0001-19) também forneceram outros serviços e produtos não contemplados pelo mencionado Contrato 2013/183.
Dessa forma, expurgando-se os valores relativos aos pagamentos referentes a materiais de expediente, hidráulico, elétrico e demais aquisições cujo fornecimento não estavam previstos no multicitado Contrato 2013/183, bem como alguns valores lançados em duplicidade, o débito inicialmente apontado nos autos fica reduzido em seu valor nominal de R$ 427.337,02 para R$ 191.492,40. O quadro seguinte traz os valores das aquisições inquinadas discriminados por fornecedor.
	Razão social
	CNPJ/CPF
	Aquisições inquinadas (R$) 

	Akerllan Pereira da Silva
	16.810.342/0001-07
	125.185,80

	Akerllan Pereira da Silva
	XXX.113.284-XX
	3.120,00

	Aparecida Lobo Duete
	22.548.948/0001-19
	63.154,60

	Construtintas Cariri Ltda.
	11.732.328/0001-19
	0,00

	Marlane Duete Freitas
	19.613.739/0001-05
	32,00

	T O T A L
		R$ 191.492,40

Ainda, essa mesma diligência trouxe informação acerca da inexistência de elementos de prova que confirmassem o efetivo fornecimento das aquisições inquinadas na aludida agência do BNB.
Saneado os autos, a partir desse ponto, segue-se a síntese das alegações de defesa trazidas pelos responsáveis e o seu respectivo exame.
Alegações de defesa: Francisco Ferreira de Freitas (peças 36-37) 
Não há nos autos elementos que tipifiquem a prática de ato de improbidade administrativa: "O caso exigiria da necessária demonstração da evidência de má fé e do comportamento desonesto. Assim, a dedução do princípio da presunção de inocência revela-se na regra probatória ou de juízo, segundo a qual incumbe à acusação comprovar a culpabilidade do acusado e não ele demonstrar a sua inocência.".
As despesas realizadas com material de limpeza e higiene, tidas por irregulares, foram realizadas com fundamento no art. 24, inciso II, da Lei 8666/93: "Eram despesas inadiáveis e necessárias, já que a empresa Soll - Serviços, Obras e Locações Ltda., obrigada no fornecimento do material, não abastecia a contento."
Houve também compras de produtos para manutenção/conservação predial e de material de expediente, que não eram abrangidos pelo contrato com a empresa Soll: 
Os valores ora reclamados dizem respeito de compras de materiais elétricos (fios, lâmpadas, tomadas, etc...) , hidráulicos (tubos, conexões, colas, bacia sanitária, etc...) e de materiais de escritório (bobinas, canetas, pranchas, livro de protocolo, tesoura, grampeadores, papel e etc) , todos utilizados para a manutenção e conservação e funcionamento normal da agência do BNB local e das áreas ou das unidades distintas de funcionamento da Agência: (...) 
Não há qualquer evidência de má fé de sua parte que revele comportamento desonesto, devendo-se verificar a presença de culpa ou dolo, bem como os antecedentes, os prejuízos causados, o comportamento do agente e demais circunstâncias atreladas à situação, em observância aos princípios da proporcionalidade e razoabilidade, a teor das lições de Zanella di Pietro, Joel de Meneses Niebuhr e Arruda Alvim:
Desta forma, mesmo que se demonstrasse comprovada irregularidade, é crucial que seja observada a inexistência de má fé para fins de adequação da penalidade a ser imposta em observância aos princípios da proporcionalidade e razoabilidade.
E se houve "irregularidade", esta fica adstrita à compra de material de limpeza, já que a empresa Soll serviço era a responsável para fornecer e fazia de forma ineficiente. Embora vale ressaltar que, uma vez faltando o material, precisaria solicitar para a empresa Soll Serviços, que respeitando a escala, duraria cerca de 60 dias ou mais para chegar. (informação do prestador de serviço Rangel Vasconcelos Ferreira contratado pela Soll Serviços) .
Deve-se observar a proporcionalidade da penalidade a ser aplicada ao caso concreto, pois:
a) Nenhum dano ou risco ao interesse público ficou evidenciado. Já que os produtos foram comprados e utilizados para o uso e manutenção do prédio do Banco, fundamento do próprio interesse público. A conclusão da comissão do TCE é apenas suposição sem nenhuma confirmação.
b) Não ficou evidenciado qualquer benefício ou lucro que exorbitasse à legítima expectativa de sua atuação. Ora, os atos do Recorrente estavam respaldados por seus superiores (gerente geral e órgãos de controle já que não vedaram sua atuação) e por mais que as compras tenham sido feitas em empresas de parentes, só existiria ilegalidade se os preços das compras fossem superiores ao corrente no mercado à época da operação e se não fossem utilizados pela agência bancária. Coisa que não aconteceu!
c) O histórico do responsável é irretocável, sem nenhum apontamento ao longo dos seus 38 anos de exercício.
A irregularidade apontada tem simples caráter formal, pois não houve lesão ao erário, uma vez que os bens e serviços foram fornecidos, havendo o enriquecimento ilícito da entidade pública caso haja o julgamento pela irregularidade das contas. Elenca uma série de pessoas que poderiam confirmar essas prestações:
Afinal, estamos diante de um ato praticado pelo Recorrente que se buscou evitar a inviabilidade da atividade bancária o que poderia gerar lesão ao erário e com sérias conseqüências para sua clientela.
As atividades relacionadas no processo não confirma qualquer prejuízo ao erário público, apenas especula. Traz apenas o levantamento de questões formais, sem a comprovação de que os serviços e o uso dos materiais comprados pelo Banco não teriam sido prestados e adquiridos, respectivamente.
Exame
Menciona-se, inicialmente, que a responsabilização, no âmbito deste Tribunal, de quem quer que utilize, arrecade, guarde, gerencie ou administre dinheiros, bens e valores públicos, bem como daqueles derem causa a perda, extravio ou outra irregularidade de que resulte dano ao Erário independe de culpa ou dolo do agente autor. Dito em outras palavras, de forma mais precisa e abrangente, pelo Ministro Benjamim Zymler no voto condutor do Acórdão 2420/2015-TCU-Plenário:
No âmbito dos processos nesta Corte de Contas, a responsabilidade dos administradores de recursos públicos, escorada no parágrafo único do art. 70 da Constituição Federal, segue a regra geral da responsabilidade civil, ou seja, é de natureza subjetiva. São exigidos simultaneamente três pressupostos para a responsabilização, quais sejam: (i) o ato ilícito na gestão dos recursos públicos; (ii) a conduta dolosa ou culposa e; (iii) o nexo de causalidade entre o dano e o comportamento do agente. Há de ser investigado, ainda, se houve a ocorrência de algum eventual excludente de culpabilidade, tal como a inexigibilidade de conduta diversa ou a ausência de potencial conhecimento da ilicitude. 
No caso presente, é inconteste a presença dos três mencionados pressupostos para a responsabilização do ex-empregado do BNB. Ainda, diante das circunstâncias em que se deram os fatos sob exame, como se verá, não se observa nenhuma excludente de culpa ou mesmo a presença de boa fé na conduta do responsável.
Indo adiante, como visto em tópico precedente, diligência realizada junto ao BNB logrou identificar que, de fato, ocorreram aquisições de bens e serviços realizadas pela Agência Juazeiro do Norte/CE que não guardam identidade com os abarcados pelo Contrato 2013/183, firmado com a empresa Soll. Decorrente disso, foram excluídos seus respectivos valores do débito presente nos autos.
Voltando o olhar para a questão de fundo propriamente dita, mostra-se desprovido de plausibilidade o argumento tendente a imputar deficiências no fornecimento de produtos, contratualmente firmado com empresa prestadora dos serviços de limpeza e conservação, para justificar as aquisições desses mesmos produtos junto a terceiros por um período superior a 3 (três) anos.
Com efeito, o responsável, Gerente Executivo da agência Juazeiro do Norte/CE com larga experiência, era também o Fiscal do Contrato 2013/183 firmado com a empresa Soll - Serviços, Obras e Locações Ltda., cujo objeto era a prestação de serviços de limpeza e conservação, com fornecimento de material: era incumbência sua a devida supervisão da execução dos serviços e fornecimento dos materiais contratados (peça 5, p. 45) . 
Nessas condições, diante duma eventual inadimplência da prestação contratual, a providência inicial a ser adotada consistiria em chamar a contratada à ordem para o fiel e adequado cumprimento das obrigações estabelecidas entre as partes. A solução para uma possível deficiência na prestação de serviços passa muito ao largo da simples e mera contratação de terceiro para suprir as prestações executadas em desacordo com o instrumento firmado.
Entretanto, sem olvidar esse mencionado aspecto, o que se tem nos autos é a ausência de notícia de qualquer prestação de serviços deficiente por parte da empresa contratada em qualquer das demais 38 unidades do BNB abarcadas pelo mesmo Contrato 2013/183 (peça 4, p. 318, § 24) . 
Nesse sentido, tem-se a declaração do empregado da empresa contratada, Sr. Rangel Vasconcelos Ferreira, junto aos apuradores onde afirma que a empresa nunca faltou com a quantidade de material necessário à prestação dos serviços, ressalvando que somente solicitava a aquisição de 100 sacos de lixo e 15 litros de desinfetante, mas que ainda assim utilizava os fornecidos pela empresa (peça 4, p. 187) .
	Também não socorre ao defendente o argumento no sentido de que as inquinadas aquisições estariam amparadas por dispositivo da Lei 8666/93. Denota-se do cotejo das condutas perpetradas pelo responsável a presença de comportamento ardiloso tendente a dissimular fato antijurídico, haja vista a prática contumaz dos seguintes procedimentos nas questionadas compras (peça 5, p. 39-55) :
	- foram realizadas de forma fracionada, almejando evitar o necessário conhecimento e aprovação do Conselho Gestor (Coges) da Agência;
	- deu-se com direcionamento a fornecedores que possuíam vínculo de parentesco e/ou afinidade com o responsável e sem a coleta de 3 propostas de preço junto ao mercado;
	- os registros das compras e as autorizações para pagamentos foram realizados pelo próprio responsável no S320-Sistema de Contas a Pagar do banco;
	- os pagamentos foram efetivados majoritariamente junto ao caixa, e não por crédito em conta corrente como preconizado nas normas da empresa, e  sem a presença dos credores em várias ocasiões. 
Além disso, o próprio BNB afirma não possuir elementos comprobatórios do efetivo fornecimento dos bens e serviços (peça 63) , bem como as empresas beneficiárias dos pagamentos, chamadas ao processo, não trouxeram documentos que demonstrem os respectivos fornecimentos.
Em face disso, de forma diversa dos argumentos carreados pela defesa, tem-se evidenciado não se tratar a irregularidade sob foco de falha meramente formal, mas sim de falha com potencial ofensivo precursora de prejuízo ao erário, cuja responsabilidade é atribuída ao defendente pelo seu valor histórico de R$ 191.492,40.
Por essas razões, a argumentação apresentada pelo defendente deve ser considerada em parte procedente, haja vista a insuficiência das alegações tendentes a justificar os pagamentos relativos a matérias de limpeza e conservação cujo fornecimento se dava em sob adimplemento de contrato em plena vigência.
Alegações de defesa: Francisco Fabio de Souza Palacio (peça 45) 
Inicia a defesa ponderando que os atos que supostamente causaram o prejuízo ao BNB não decorreram de poderes por ele delegados ou tampouco passaram por sua avaliação, não se podendo exigir que tivesse conhecimento ou interferência, na qualidade de gerente geral, de atos fora de sua alçada de competência. 
Continuando, informa que o Sistema S320 possibilita que uma única pessoa centralize todo o processo de aquisição de matérias, sem o conhecimento do Comitê Gestor da Unidade. No caso, a própria auditoria verificou que "as contratações, o lançamento dos pagamentos, sua autorização e, por fim, sua liberação eram realizadas pelo próprio Gerente Executivo e, algumas vezes, com o auxílio de outro funcionário que lhe era subordinado na área administrativa da agência, sem que tivessem sido submetidas ao COGES (Comitê Gestor da Unidade) ."
Pondera que o Contrato 2013/183 fora firmado anteriormente à sua chegada na agência, em 10/3/2014, e que desconhecia seus termos, notadamente o relativo à previsão de fornecimento de materiais para os serviços de limpeza e jardinagem. 
Afirma ainda desconhecer as relações de afinidade e parentesco existentes entre os fornecedores e o Gerente Executivo, ou mesmo ter conhecimento das aquisições inquinadas, as quais a auditoria informa serem preexistentes à sua chegada à agência, "de tal modo a passarem invisíveis, durante anos, a sistemas, às áreas de auditoria, controle e 'compliance', a gestores que administraram a agência no período em questão (2010 a 2016) e não apenas a mim.".
Destaca a inexistência de nexo entre uma suposta omissão de sua parte e o dano verificado, sendo que o próprio PAD assinala a ausência de má-fé de sua parte e destaca que "diversas foram as manobras adotadas pelo Gerente Executivo com o fito de impedir a publicidade dos seus atos relacionados ao processo de aquisição de materiais de expediente e de limpeza.".
 Por fim, dentre outras ponderações, anota a existência de aquisições de outros materiais não contemplados no contrato de limpeza com a empresa Soll.
Exame
O responsável, na condição de Gerente Geral da agência onde se deram as ocorrências, foi chamado a apresentar defesa em razão da sua deficiente gestão, evidenciada por culpa "in vigilando" que teria possibilitado um ambiente propício para a realização recorrente de aquisições indevidas. 
De plano, verifica-se que o contexto fático presente nos autos evidencia, a toda prova, excesso de rigor do BNB ao estabelecer eventual nexo de causalidade entre o agir do Gerente Geral e o prejuízo verificado pelo Banco.
De fato, a forma ardilosa como se deram as aquisições inquinadas, quando não impossibilitaram, dificultaram sobremaneira o pleno domínio das ações perpetradas pelo Gerente Executivo da agência, as quais somente emergiram após estatísticas comparativas realizadas entre unidades do BNB.
Como visto alhures, as aquisições foram realizadas com a utilização de expedientes engenhosos, explorando-se, inclusive, de falhas presentes nos sistemas para a realização das operações, onde merecem destaque o fracionamento de despesas almejando ludibriar o Conselho Gestor da unidade, pagamentos em espécie realizados diretamente pelos caixas e registros simultâneos realizados pelo mencionado Gerente Executivo nos sistemas do BNB, sem observância ao princípio basilar da segregação de funções.
Nesse contexto, ausentes qualquer evidência de dolo ou má fé por parte do responsável, não se mostra razoável lhe atribuir qualquer responsabilidade pecuniária em virtude do prejuízo verificado, uma vez que as operações irregulares estão devidamente circunstanciadas na exorbitante conduta perpetrada pelo Gerente Executivo da unidade, Sr. Francisco Ferreira de Freitas, impossibilitando, desse modo, qualquer evidenciação da chamada culpa "in vigilando" perpetrada pelo Gerente Geral, Sr. Francisco Fabio de Souza Palacio. 
Devem, pois, ser acolhidas as alegações de defesa trazidas pelo responsável, devendo ter suas contas julgadas regulares com ressalvas.
Alegações de defesa: Construtintas Cariri Ltda. (peça 42) e Marlane Duete Freitas (peça 43) 
Em essência, as alegações de defesa trazidas pelas empresas, de quase que idêntico teor, asseveram que forneceram materiais elétricos, hidráulicos e ferragens destinados à manutenção predial das instalações do BNB em Juazeiro do Norte/CE (fios elétricos, lâmpadas, tomadas, canos de PVC, bacias sanitárias, colas, rolos de lã, broxas, fechaduras, pregos, parafusos, bóias de cisterna, ...) , estando todos os documentos fiscais e comprovantes de recebimento em poder do BNB, não tendo ocorrido operações fictícias ou emissão de notas fiscais frias.
Afirmam que todos os materiais foram recebidos pelos Srs. Rangel Vasconcelos Ferreira e Neuciano Vasconcelos Ferreira, funcionários da empresa Soll - Serviços, Obras e Locações Ltda., sendo que as reformas e os serviços de manutenção predial eram também realizados pelos Srs. Antônio Terto da Silva, Geraldo Agostinho da Silva, Vicente Bezerra Neto, Francisco Monteiro e outras pessoas contratadas pelo BNB, os quais também recebiam os materiais por elas vendidos. 
Finalizam pugnando pela desconsideração das imputações realizadas ante a sua improcedência, uma vez que:
 (...) os materiais vendidos ao Banco não faziam, como ainda não fazem, parte dos itens constantes do Contrato 2013/183, firmado pela SOLL - Serviços, Obras e Locações Ltda, CNPJ 00.323.090/0001-51, conforme licitação feita junto Banco para fornecimento de "material de limpeza e higiene" para todas as agências do BNB no Ceará. No caso em concreto trata-se de material para a manutenção/limpeza do prédio da agência do BNB em Juazeiro do Norte - Ceará.
Exame
Como já mencionado alhures, a relação trazida pelo BNB (peça 63) corrobora o argumento primordial trazido pelas defesas dessas duas empresas, informando que somente forneceram materiais hidráulico e elétrico, bem como materiais para manutenção e pintura, produtos que não estão abrangidos pelo mencionado Contrato de limpeza e conservação 2013/183. 
Excetua-se somente um pagamento alusivo a compra de material de limpeza destinado a empresa Marlane Duete Freitas, objeto da NF 7872, emitida em 28/9/2015, no valor de R$ 32,00.
Relativamente a essa inquinada aquisição de R$ 32,00, propõe-se a elisão da responsabilidade solidária atribuída à empresa Marlane Duete Freitas pelo respectivo débito mediante a aplicação do princípio da insignificância, decisão já adotada por este Tribunal em casos semelhantes (Acórdão 533/2022-TCU-Primeira Câmara, Relator Ministro Augusto Sherman; 16698/2021-1ª Câmara, Relator Ministro Benjamin Zymler; 19000/2021-2ª Câmara, Relator Ministro André de Carvalho; 2508/2018-2ª Câmara, Relator Ministro Aroldo Cedraz) .
Na presença dessa situação, deve-se acolher as alegações de defesa produzidas, excluindo-se da presente relação processual a empresa Construtintas Cariri Ltda., haja vista a insubsistência do débito que lhe foi imputado, e tendo por regulares com ressalvas as contas da empresa Marlane Duete Freitas, ante a insignificância do débito solidário a ela atribuído.  
Alegações de defesa: Aparecida Lobo Duete  (peça 54) e Akerllan Pereira da Silva - Pessoa física (peça 39) , Pessoa jurídica (peça 40) 
As defesas apresentadas pelos responsáveis acima, cujos argumentos trazem fundamentalmente os mesmos predicados, afirmam que prestaram serviços e forneceram materiais de manutenção, limpeza e de escritório ao BNB, estando todos os documentos fiscais e comprovantes de recebimento em poder do Banco, não tendo ocorrido operações fictícias ou emissão de notas fiscais frias:
Não houve superfaturamento de preços, nem duplicidade de aquisição de materiais e tudo que foi comprado foi entregue e de fato utilizado pela Agência do BNB local, portanto, não há que se falar em má-fé nem uso de dinheiro do banco para outros fins. Não fui beneficiado/a com um centavo se quer no tocante as vendas que foram feitas no interesse do Banco
Ponderam que todos os materiais foram recebidos por funcionários prestadores de serviços do Banco, para os quais solicitam a oitiva como testemunhas, asseverando ainda que:
Fui informado/a que os materiais vendidos ao Banco não eram fornecidos a contento, na quantidade nem na qualidade, portanto, diferente do que foi contratado pelo BNB com a SOLL - Contrato 2013/183, firmado pela SOLL - Serviços, Obras e Locações Ltda, CNPJ 00.323.090/0001-51, em atenção à licitação feita no sentido do fornecimento de "material de limpeza e higiene" para todas as agências do BNB no Ceará. No caso em concreto trata-se de material para a manutenção/limpeza do prédio da agência do BNB em Juazeiro do Norte - Ceará.
Defendem a ausência de "conflito de interesse, vicio de pessoalidade, ético ou qualquer outra condição censurável juridicamente" em razão de relações de parentesco ou afinidade mantidas com o Sr. Francisco Ferreira de Freitas, Gerente Executivo da agência do BNB.
Finalizam pugnando pela desconsideração das imputações realizadas ante a ausência de fundamentos fáticos, jurídicos e/ou éticos:
Protesto cabalmente essa imputação feita a minha empresa, pois nada disso aconteceu, pois não corresponde à verdade dos fatos. E na eventualidade de recolhimento ou de pagamento do valor imputado a minha empresa ao Banco a título de devolução ocorria enriquecimento sem causa por parte do Banco, pois se comprou, recebeu e usou os materiais para benfeitorias ou manutenções das instalações prediais de sua agência, como pode ter o direito de receber dinheiro da minha empresa? Se não fiz nada de errado? E que, as compras/vendas feitas foram todas concluídas satisfatoriamente de acordo com a lei e a exigência do banco. Para minha ser condenada a pagar ou devolver dinheiro para o Banco, torna-se, em consequência, direito seu (da minha empresa) ter devolvido o valor do material que foi entregue ao Banco.
Exame
A conduta antijurídica atribuída aos responsáveis e expressa na citação que lhes foi dirigida é afeta ao recebimento de pagamentos por materiais não fornecidos e serviços não prestados.
Nesse espectro, um primeiro ponto a ser esclarecido diz respeito ao fato de que não lhes são impingida nenhuma conduta atentatória ao princípio constitucional da impessoalidade, razão pela qual são impróprios os argumentos que gravitam em torno do Sr. Francisco Ferreira de Freitas, pessoa com quem tem relações de parentesco e/ou afinidade, ser o Gerente-Administrativo da agência do BNB.
Quanto à conduta imputada propriamente dita, verifica-se que as defesas se pautam basicamente na alegação de que forneceram os bens e serviços questionados, não trazendo nenhum elemento de prova como suporte documental a assertiva e requerendo a produção de provas testemunhais.
Menciona-se nesse ponto que há entendimento pacificado neste Tribunal que as provas devem ser produzidas e apresentadas de forma documental, não sendo cabível a inquirição e/ou interrogatório de testemunhas em sede de processo de controle externo (v.g. Acórdão 271/2014-TCU-Plenário, 352/2017-TCU-1ª Câmara e 10941/2018-TCU-1ª Câmara, todos da relatoria do Ministro Benjamin Zymler) . 
Assim, para corroborar suas assertivas, os responsáveis deveriam apresentar, como elemento comprobatório da efetiva prestação contratada e paga, ao menos os documentos fiscais com o reconhecimento do fornecimento especificado, usualmente aposto em seu rodapé.
21. 	Por pertinente, menciona-se que a legislação tributária estabelece a obrigação da guarda e manutenção dos documentos fiscais por um período mínimo de 5 (cinco) anos. O art. 174, do Código Tributário Nacional dispõe que "a ação para a cobrança do crédito tributário prescreve em cinco anos, contados da data da sua constituição definitiva", enquanto que o art. 195, parágrafo único, estabelece que "os livros obrigatórios de escrituração comercial e fiscal e os comprovantes dos lançamentos neles efetuados serão conservados até que ocorra a prescrição dos créditos tributários decorrentes das operações a que se refiram".  
Ressalta-se a par dessa mencionada legislação, que restam prejudicadas as defesas dos responsáveis no concernente as ocorrências havidas em datas anteriores aos cinco anos de suas notificações, pois não há como se lhe exigir provas que pudessem comprovar.  Portanto, suas responsabilidades solidárias pelos respectivos valores dessas ditas operações devem ser elididas.
Junta-se ainda como elemento de convicção, o contraponto firmado pelo próprio BNB, ao dizer não ter identificado elementos que comprovem o fornecimento dos questionados bens e serviços (peça 63, p. 1) .
22. Dessa forma, ante a insuficiência do conjunto probatório presente nos autos para concluir que de fato houve a contraprestação dos pagamentos realizados, tem-se que a responsabilização solidária das referidas empresas deriva do recebimento de recursos federais pagos pelo BNB, onde não se comprovou o efetivo fornecimento dos bens e serviços, razão pela qual devem ser rejeitadas, em parte, as alegações de defesa trazidas pelos responsáveis.
23. Quando ao valor do débito, expurgando-se os materiais que não possuem relação com o Contrato 2013/183 e os valores lançados em duplicidade em nome da pessoa física de Akerllan Pereira da Silva, bem como os cuja data de fornecimento é anterior aos cinco anos das notificações dos responsáveis, ocorridas em 27/3/2020 (Akerllan Pereira da Silva, pessoas física e jurídica) e 17/06/2020 (Aparecida Lobo Duete) , chega-se aos seguintes valores cujas pessoas devem responder solidariamente:
	- Akerllan Pereira da Silva, pessoa física: R$ 3.120,00
		- Akerllan Pereira da Silva, pessoa jurídica: R$ 61.263,30
	- Aparecida Lobo Duete: R$ 63.154,60
Em suma, o presente exame permitiu confirmar a presença de prejuízo aos cofres do Banco do Nordeste do Brasil S/A, identificar os agentes que lhe deram causa e estabelecer os necessários nexos de causalidade entre o prejuízo e as condutas perpetradas.
Prescrição da Pretensão Punitiva
Vale ressaltar que a pretensão punitiva do TCU, conforme Acórdão 1441/2016-TCU-Plenário, que uniformizou a jurisprudência acerca dessa questão, subordina-se ao prazo geral de prescrição indicado no art. 205 do Código Civil, que é de 10 anos, contado da data de ocorrência da irregularidade sancionada, nos termos do art. 189 do Código Civil, sendo este prazo interrompido pelo ato que ordenar a citação, a audiência ou a oitiva do responsável. 
No caso em exame, não ocorreu a mencionada prescrição, uma vez que os valores cobrados abrangem o período de 09/9/2013 a 28/12/2016 (peça 5, p. 143-146) e o ato de ordenação da citação se deu em 29/2/2020 (peça 12) , em prazo inferior a dez anos.
CONCLUSÃO
A partir dos elementos constantes nos autos e do exame das ocorrências descritas na seção "Exame Técnico", verificou-se que os Srs. Francisco Ferreira de Freitas (CPF XXX.874.833-XX) e Akerllan Pereira da Silva (CPF XXX.113.284-XX) , bem como as empresas Akerllan Pereira da Silva (CNPJ 16.810.342/0001-07) e Aparecida Lobo Duete (CNPJ 22.548.948/0001-19) , não lograram justificar o prejuízo causado aos cofres do Banco do Nordeste do Brasil S/A, no valor histórico de R$ 
A análise promovida na seção "Exame Técnico" ainda permitiu concluir pelo acolhimento das alegações de defesa produzidas pelas empresas: Construtintas Cariri Ltda. (CNPJ 11.732.328/0001-19) , haja vista a insubsistência do débito que lhe foi imputado, fato motivador de sua exclusão da presente relação processual; e Marlane Duete Freitas (CNPJ 19.613.739/0001-05) , ante a insignificância do débito solidário a ela atribuído, o que justifica o julgamento pela regularidade com ressalvas de suas contas.
Também não restou evidenciada a presença de dolo, má fé ou culpa "in vigilando" no agir do Sr. Francisco Fábio de Souza Palácio (CPF XXX.994.603-XX) que tenha contribuído para o prejuízo experimentado pela instituição financeira pública, devendo suas alegações de defesa ser acolhidas e suas contas julgadas regulares com ressalva.
Verifica-se também que não ocorreu a prescrição da pretensão punitiva, conforme análise já realizada.
Tendo em vista que não constam dos autos elementos que permitam reconhecer a boa-fé de parte dos responsáveis, sugere-se que as suas contas sejam julgadas irregulares, nos termos do art. 202, § 6º, do RI/TCU, com a imputação dos correspondentes débitos atualizados monetariamente e acrescido de juros de mora, nos termos do art. 202, §1º do RI/TCU, com a aplicação da multa prevista no art. 57 da Lei 8.443/1992.
PROPOSTA DE ENCAMINHAMENTO
Diante do exposto, submetem-se os autos à consideração superior, propondo:
	a) excluir da presente relação processual a empresa Construtintas Cariri Ltda. (CNPJ 11.732.328/0001-19) ;
	b) acolher as alegações de defesa apresentadas pelo responsável Francisco Fábio de Souza Palácio (CPF XXX.994.603-XX) e pela empresa Marlane Duete Freitas (CNPJ 19.613.739/0001-05) ;
	c) rejeitar as alegações de defesa apresentadas pelos responsáveis Francisco Ferreira de Freitas (CPF XXX.874.833-XX) , Akerllan Pereira da Silva (CPF XXX.113.284-XX) , Akerllan Pereira da Silva (CNPJ 16.810.342/0001-07) e Aparecida Lobo Duete (CNPJ 22.548.948/0001-19) ;
	d) julgar regulares com ressalva, com fundamento nos arts. 16, II; 18 e 23, II da Lei 8.443/1992,  as contas de Francisco Fábio de Souza Palácio (CPF XXX.994.603-XX) e Marlane Duete Freitas (CNPJ 19.613.739/0001-05) , dando-lhes quitação;
	e) julgar irregulares, nos termos dos arts. 1º, inciso I, 16, inciso III, alínea "c", da Lei 8.443/1992, c/c os arts. 19 e 23, inciso III, da mesma Lei, e com os arts. 1º, inciso I, 209, incisos II e III, 210 e 214, inciso III, do Regimento Interno/TCU, as contas de Francisco Ferreira de Freitas (CPF XXX.874.833-XX) , Akerllan Pereira da Silva (CPF XXX.113.284-XX) , Akerllan Pereira da Silva (CNPJ 16.810.342/0001-07) e Aparecida Lobo Duete (CNPJ 22.548.948/0001-19) , condenando-os, ao pagamento das importâncias a seguir especificadas, atualizadas monetariamente e acrescida dos juros de mora a partir da data discriminada até a data da efetiva quitação do débito, abatendo-se na oportunidade as quantias eventualmente ressarcidas, fixando-lhe o prazo de quinze dias, para que comprove, perante o Tribunal, o recolhimento das referidas quantias aos cofres do Banco do Nordeste do Brasil S/A, nos termos do art. 23, inciso III, alínea "a", da citada lei, c/c o art. 214, inciso III, alínea "a", do Regimento Interno;
	- débito de responsabilidade individual de Francisco Ferreira de Freitas (CPF XXX.874.833-XX) :
	Data ocorrência
	Valor (R$) 

	25/09/2013
	2.734,00

	24/10/2013
	925,20

	24/10/2013
	2.158,00

	25/11/2013
	1.419,00

	24/12/2013
	4.509,00

	23/01/2014
	640,00

	28/01/2014
	3.485,00

	21/02/2014
	1.456,00

	21/02/2014
	922,50

	21/02/2014
	2.152,50

	21/02/2014
	624,00

	27/02/2014
	924,00

	28/03/2014
	1.123,20

	28/03/2014
	2.620,80

	23/04/2014
	1.005,90

	23/04/2014
	2.347,10

	23/05/2014
	4.713,00

	20/06/2014
	1.197,90

	20/06/2014
	2.795,10

	20/06/2014
	561,00

	20/06/2014
	1.309,00

	21/08/2014
	4.129,50

	24/09/2014
	903,00

	24/09/2014
	2.107,00

	24/09/2014
	619,80

	24/09/2014
	1.446,20

	29/09/2014
	2.655,00

	30/01/2015
	4.958,00

	30/01/2015
	3.261,80

	23/03/2015
	4.220,00

	28/10/2015
	32,00

	- débito de responsabilidade solidária de Francisco Ferreira de Freitas (CPF XXX.874.833-XX) e Akerllan Pereira da Silva (CPF XXX.113.284-XX) :
	Data ocorrência
	Valor (R$) 

	30/09/2015
	3.120,00

	- débito de responsabilidade solidária de Francisco Ferreira de Freitas (CPF XXX.874.833-XX) e Akerllan Pereira da Silva (CNPJ 16.810.342/0001-07) :
	Data ocorrência
	Valor (R$) 

	30/04/2015
	855,00

	29/05/2015
	1.085,00

	26/06/2015
	1.545,00

	29/07/2015
	4.916,00

	29/07/2015
	4.415,90

	29/07/2015
	1.985,00

	26/08/2015
	1.218,00

	26/08/2015
	4.211,00

	26/08/2015
	4.190,50

	26/02/2016
	3.353,00

	26/02/2016
	4.213,00

	29/03/2016
	1.596,00

	20/04/2016
	3.715,00

	29/04/2016
	1.710,00

	13/05/2016
	2.018,90

	25/05/2016
	1.954,00

	23/06/2016
	2.550,00

	01/07/2016
	2.840,00

	27/07/2016
	3.125,00

	27/07/2016
	4.748,00

	16/08/2016
	374,00

	25/08/2016
	4.645,00

	- débito de responsabilidade solidária de Francisco Ferreira de Freitas (CPF XXX.874.833-XX) e Aparecida Lobo Duete (CNPJ 22.548.948/0001-19) :
	Data ocorrência
	Valor (R$) 

	28/09/2015
	4.784,00

	28/09/2015
	1.309,30

	01/10/2015
	1.100,00

	23/10/2015
	4.979,00

	23/10/2015
	3.516,00

	23/12/2015
	3.494,00

	23/12/2015
	2.217,00

	22/01/2016
	4.711,00

	26/02/2016
	1.720,00

	20/04/2016
	3.318,00

	13/05/2016
	2.271,50

	23/06/2016
	4.470,00

	01/07/2016
	1.335,00

	26/08/2016
	4.368,00

	31/08/2016
	210,80

	23/09/2016
	2.518,00

	29/09/2016
	2.576,00

	27/10/2016
	4.857,00

	23/11/2016
	4.935,00

	29/11/2016
	3.145,00

	14/12/2016
	1.320,00

	f) aplicar aos responsáveis Francisco Ferreira de Freitas (CPF XXX.874.833-XX) , Akerllan Pereira da Silva (CPF XXX.113.284-XX) , Akerllan Pereira da Silva (CNPJ 16.810.342/0001-07) e Aparecida Lobo Duete (CNPJ 22.548.948/0001-19) , individualmente, a multa prevista no art. 57, da Lei 8.443/1992, c/c o art. 267, do RI/TCU, fixando-lhes o prazo de quinze dias, a contar da notificação, para que comprovem, perante o Tribunal (art. 214, inciso III, alínea "a", do Regimento Interno do TCU) , o recolhimento da dívida aos cofres do Tesouro Nacional, atualizada monetariamente desde a data do acórdão que vier a ser proferido por este Tribunal até a do efetivo recolhimento, se paga após o vencimento, na forma da legislação em vigor;
	g) autorizar, desde logo, a cobrança judicial das dívidas, caso não atendida a notificação, na forma do disposto no art. 28, inciso II, da Lei 8.443/1992;
	h) autorizar também, desde logo, se requerido, com fundamento no art. 26, inciso I, da Lei 8.443/1992, c/c o art. 217, §§ 1º e 2º, do Regimento Interno, o parcelamento das dívidas em até 36 parcelas, incidindo, sobre cada parcela, corrigida monetariamente, os correspondentes acréscimos legais, fixando-lhe o prazo de quinze dias, a contar do recebimento da notificação, para comprovar, perante o Tribunal, o recolhimento da primeira parcela, e de trinta dias, a contar da parcela anterior, para comprovar o recolhimento das demais parcelas, devendo incidir, sobre cada valor mensal, atualizado monetariamente, os juros de mora devidos, no caso do débito, na forma prevista na legislação em vigor, alertando o responsável de que a falta de comprovação do recolhimento de qualquer parcela importará o vencimento antecipado do saldo devedor, nos termos do § 2º do art. 217 do Regimento Interno deste Tribunal;
	i) enviar cópia do Acórdão a ser prolatado à Procuradoria da República no Estado do Ceará, nos termos do § 3º do art. 16 da Lei 8.443/1992, c/c o § 7º do art. 209 do Regimento Interno do TCU, para adoção das medidas cabíveis, informando-lhe que a presente deliberação, acompanhada do Relatório e do Voto que a fundamenta, está disponível para a consulta no endereço www.tcu.gov.br/acordaos.; e
	j) enviar cópia do Acórdão que vier a ser proferido ao Banco do Nordeste do Brasil S/A e aos responsáveis, para ciência, informando-lhes que a presente deliberação, acompanhada do Relatório e do Voto que a fundamenta, está disponível para a consulta no endereço www.tcu.gov.br/acordaos."
3.	 É o relatório.

Talles Antonio Calou de Meneses Lobo (14.944/OAB-CE), representando Francisco Ferreira de Freitas, Construtintas Cariri Ltda, Marlane Duete Freitas e Akerllan Pereira da Silva.

Procurador Marinus Eduardo De Vries Marsico.

TOMADA DE CONTAS ESPECIAL. BANCO DO NORDESTE DO BRASIL. DANOS DECORRENTES DA AQUISIÇÃO DE BENS E SERVIÇOS. NÃO CARACTERIZAÇÃO DA CULPA IN VIGILANDO. CONTAS REGULARES COM RESSALVAS E IRREGULARES. DÉBITO MULTA

TOMADA DE CONTAS ESPECIAL (TCE)

Secretaria de Controle Externo de Tomada de Contas Especial (SecexTCE).

Trata-se de tomada de contas especial instaurada pelo Banco do Nordeste do Brasil S/A (BNB) , em desfavor de Francisco Ferreira de Freitas (CPF 071.874.833-68) e Francisco Fábio de Souza Palácio (CPF 722.994.603-49) , empregados do BNB, em decorrência de dano decorrente de aquisição de bens e serviços, pagamento de fornecedores e monitoramento de contratos, no valor nominal de R$ 427.337,02, na Agência Juazeiro do Norte/CE, conforme Processo Administrativo Disciplinar (PAD) 2017103.
2.	Em 2016, o BNB tomou conhecimento, por meio de monitoramento sistemático, que as despesas relativas a compras e pagamentos a fornecedores fugiram do padrão, gerando, assim, alerta em seu sistema de auditoria. Em suma, os indícios foram: aquisição de material de limpeza, no período de 1/1 a 30/11/2016, em valor 37 vezes superior à média anual; contratação de mesmo fornecedor para prestação de serviços diversos, tais como serviços de manutenção predial e fornecimento de  materiais de limpeza e de expediente, por notas fiscais avulsas, mesmo considerando a vigência de contrato firmado  com a empresa SOLL OLL - Serviços, Obras e Locações LTDA., CNPJ 00.323.090/0001-51, que previa o fornecimento dos referidos materiais e serviços; e contratação de fornecedores com relação de parentesco por consanguinidade ou por afinidade com o empregado Francisco Ferreira de Freitas  (peça 4, fls. 313 a 325) .
3.	Em 2017, o PAD foi concluído e as irregularidades foram imputadas em desfavor de Francisco Ferreira de Freitas e de Francisco Fábio de Souza Palácio, com a indicação da instauração da TCE em virtude dos prejuízos causados ao Erário (peça 5, fls. 39-55 e 215-222) .
4.	O relatório de TCE identificou prejuízo no valor de R$ 427.337,02, imputado ao responsável Francisco Ferreira de Freitas, e no valor de R$ 381.497,98, imputado ao responsável Francisco Fábio de Souza Palácio. O débito imputado ao Francisco Fábio de Souza Palácio é menor tendo em vista que ele esteve à frente da função de gerente-geral da Agência de Juazeiro do Norte no período de 10/3/2014 a 27/11/2016, em período inferior ao que está sendo apurado (peça 8) .
5.	Chegando os autos a este Tribunal, já com o pronunciamento ministerial, a Secex-TCE promoveu a citação dos responsáveis Francisco Ferreira de Freitas e Francisco Fábio de Souza Palácio, incluindo também os beneficiários dos pagamentos indevidos, quais sejam, o Sr. Akerllan Pereira da Silva e as empresas Akerllan Pereira da Silva, Aparecida Lobo Duete, Construtintas Cariri Ltda. e Marlane Duete Freitas (peças 7 -12) .
6.	Após analisadas as defesas apresentadas, a Secex TCE verificou que "as apurações iniciais realizadas pelo BNB indicaram que Maria Ferreira de Freitas EPP/Construtintas Cariri Ltda. (CNPJ 11.732.328/0001-19) e Marlane Duete Freitas (CNPJ 19.613.739/0001-05) somente teriam vendido materiais hidráulico e elétrico, bem como materiais para manutenção e pintura, que não estariam abarcados no mencionado Contrato 2013/183 e, portanto, não seriam objeto do débito calculado. Ainda, que Akerllan Pereira da Silva (CNPJ 16.810.342/0001-07) e Aparecida Lobo Duete (CNPJ 22.548.948/0001-19) também venderam outros produtos não contemplados pelo mencionado Contrato 2013/183 (peça 4, p. 315) ." Assim, a equipe técnica da Secex TCE se deparou com dúvidas acerca do valor exato do débito, motivo pelo qual foi realizada audiência junto ao BNB. (peça 57)	  
7.	Analisadas as alegações e a documentação trazida aos autos, pelos citados e pelo BNB, a Secex-TCE produziu a instrução reproduzida no relatório precedente, na qual propõe reduzir o débito originalmente proposto de R$ 427.337,02 para R$ 191.492,40, pois expurgou os valores relativos a materiais e demais aquisições que não estavam previstos no Contrato 2013/183, bem como valores lançados em duplicidade.
8.	Além disso, a Secex TCE propõe o acolhimento das alegações de defesa das empresas Construtintas Cariri Ltda. e Marlane Duete Freitas, pois as empresas forneceram materiais que não eram abrangidos pelo Contrato 2013/183, com exceção apenas de uma aquisição de material de limpeza, no irrisório valor de R$ 32,00, fornecida pela Marlane Duete Freitas. Dessa feita, a equipe propôs a exclusão da relação processual da empresa Construtintas Cariri Ltda e o julgamento pela regularidade com ressalvas das contas da empresa Marlane Duete Freitas, ante a insignificância do débito a ela atribuído.
 9.	A Secex TCE, entretanto, propôs a rejeição das alegações de defesa das empresas Aparecida Lobo Duete e Akerllan Pereira da Silva (Pessoa Jurídica) , bem como do Akerllan Pereira da Silva (Pessoa física) , tendo em vista que eles não lograram apresentar provas que pudessem concluir pela efetiva contraprestação dos serviços prestados e dos bens adquiridos. 
10.	Com relação ao funcionário Francisco Ferreira de Freitas, a Secex TCE propõe a rejeição parcial das alegações de defesa pois não foram trazidos aos autos justificativas que respaldem os pagamentos relativos a materiais de limpeza e conservação cujo fornecimento se dava sob adimplemento de contrato em plena vigência. Aduz, ainda, que o próprio BNB afirma não possuir elementos comprobatórios do efetivo fornecimentos dos bens e serviços. 
11.	Por fim, a unidade técnica acolhe as alegações de defesa do funcionário Francisco Fabio de Souza Palacio que foi chamado aos autos na condição de Gerente Geral da agência do BNB, pela culpa "in vigilando", quando, na condição de gerente, teria o dever de fiscalizar as atribuições de seu subordinado, o funcionário Francisco Ferreira de Freitas, evitando a ocorrência das irregularidades cometidas.  A Secex TCE entende, portanto, que a maneira como o funcionário agiu dificultou a fiscalização por parte do gerente-geral em virtude, principalmente, de falhas no sistema para a realização de operações, pagamentos em espécie realizados diretamente pelos caixas e registros simultâneos realizados pelo referido funcionário sem observar a segregação de funções.
12.	Acompanho as conclusões da unidade técnica, ratificadas pelo representante Ministério Público, incorporando-as a estas razões de decidir. 
13.	Inicialmente, quanto à responsabilidade pessoal do ex-gerente geral da agência, concordo com o afastamento da culpa "in vigilando" por delegação de competência a subordinados, em virtude da forma com que o subordinado executou as irregularidades, conforme bem retratado na instrução da unidade técnica, sob pena de inviabilizarmos o instituto de delegação de competência, conforme jurisprudências abaixo citadas:
"A figura da culpa in vigilando, diretamente aplicável para responsabilização do gestor no caso em exame, não pode ser entendida de forma tão elástica quanto quer o interessado" (Acórdão 2898/2012-TCU-Primeira Câmara, rel. Min. Ana Arraes) 
"A culpa in vigilando, por outro lado, surge a partir da falta de fiscalização sobre os procedimentos exercidos por outrem. A respeito, o Tribunal já entendeu que não é possível o exercício da supervisão de forma irrestrita, sob pena de tornar sem sentido o instituto da delegação de competência e inviabilizar o exercício das tarefas próprias e privativas da autoridade delegante" (Acórdão 1581/2017-TCU-Primeira Câmara, rel. Min. José Mucio Monteiro) 
14.	Entretanto, os elementos contidos nos autos, bem como os argumentos apresentados pelo Francisco Ferreira de Freitas, não me permitem acatar as suas alegações de defesa. O próprio responsável admite que adquiriu materiais limpeza de empresas de parentes, mesmo com a vigência do contrato com a empresa Soll Serviços. O responsável justifica que se trata de irregularidade formal, pois o contrato vigente era ineficiente e havia a necessidade de adquirir tais produtos para bom funcionamento da agência (peças 36 e 37) . Entretanto, ele não traz aos autos comprovantes dessa afirmação, assim como não justifica os seguintes pontos elencados na instrução da unidade técnica, a seguir citados:
	i) a realização de compras de forma fracionada, almejando evitar o necessário conhecimento e aprovação do Conselho Gestor (Coges) da Agência;
	ii) o direcionamento a fornecedores que possuíam vínculo de parentesco e/ou afinidade com o responsável e sem a coleta de 3 propostas de preço junto ao mercado;
	iii) a realização de registros das compras e as autorizações para pagamentos pelo próprio responsável no S320-Sistema de Contas a Pagar do banco; e
	iv) a efetivação dos pagamentos majoritariamente junto ao caixa, e não por crédito em conta corrente como preconizado nas normas da empresa, e sem a presença dos credores em várias ocasiões.
15.	Quanto às defesas apresentadas pelas empresas Akerllan Pereira da Silva, Aparecida Lobo Duete, Construtintas Cariri Ltda. e Marlane Duete Freitas e pela pessoa física Akerllan Pereira da Silva, incorporo as análises empreendidas pela unidade técnica à peça 66, (itens 56 a 75) , e transcritas no relatório precedente, abstendo-me de reproduzi-las neste voto. 
16.	Quanto à redução do valor do débito originalmente quantificado, acompanho igualmente as conclusões da unidade técnica, dada a necessidade de se retirar os materiais que não possuem relação com o Contrato 2013/183 e os valores que estavam em duplicidade.
17.	No tocante à prescrição da pretensão punitiva, este Tribunal continua aplicando o entendimento fixado no Acórdão 1441/2016-TCU-Plenário, relator Ministro Benjamin Zymler, redator Ministro Walton Alencar Rodrigues, no sentido de que se subordina ao prazo geral de prescrição indicado no art. 205 do Código Civil, a contar da data do fato, com uma única causa interruptiva, que é a citação ou audiência.
18.	Quanto à prescrição da pretensão ressarcitória, esta Corte de Contas continua aplicando o entendimento fixado no Acórdão 2709/2008-TCU-Plenário, da relatoria do Ministro Benjamin Zymler, que se alinhou ao entendimento em vigor no Supremo Tribunal Federal - STF - naquela época, fixado no julgamento do Mandado de Segurança 26.210, da relatoria do Ministro Ricardo Lewandowski, julgado em 04.09.2008, no sentido de que a pretensão de ressarcimento ao erário era imprescritível.
19.	Contudo, ambos entendimentos não são aplicados pelo STF.
20.	A partir do julgamento do Mandado de Segurança 32.201, relator Ministro Roberto Barroso, em 21.03.2017, o STF passou a aplicar as regras da Lei 9.873/1999 como parâmetro para reger a prescrição da pretensão punitiva no âmbito desta Corte de Contas, cujo prazo é de 5 anos, a contar da data do fato.
21.	Mais recentemente, em julgamento concluído em 11.11.2021, o STF apreciou a ADI 5509, relator Ministro Edson Fachin, na qual, sintetizou, nos termos do voto do relator, "a orientação aplicável para a fixação e a contagem dos prazos prescricionais das ações de competência do Tribunal de Contas". 
22.	Assim, em resumo, o STF, com fundamento na aplicação combinada da Lei 9.873/1999 com a Lei 8.443/1992 (Lei Orgânica do TCU) e com o entendimento adotado por aquela Suprema Corte no Recurso Extraordinário 636.553, fixou o prazo de prescrição relativo aos processos dos Tribunais de Contas em cinco anos, a contar do vencimento do prazo para prestar contas ou, não havendo o dever de prestar contas, a partir da ciência do fato ilícito pelo TCU. Ou seja, trata-se de entendimento que se aplica tanto à prescrição da pretensão ressarcitória quanto à prescrição da pretensão punitiva.
23.	Por essa razão, tenho entendimento idêntico ao que foi sustentado pelo Ministro Raimundo Carreiro no voto complementar que submeteu à apreciação desta Corte na Sessão Plenária de 1º.12.2022, nos autos do TC-Processo 000.006/2017-3, no qual, após apresentar a evolução da jurisprudência do STF sobre o assunto, Sua Excelência propôs que o entendimento fixado pelo STF na citada ADI 5509 fosse aplicado, de imediato, aos processos em tramitação no TCU.
24.	No entanto, na Sessão Plenária de 09.03.2022, quando da retomada do julgamento do aludido processo, em virtude de pedido de vista de vários ministros, foi prolatado o Acórdão 459/2022-TCU-Plenário, relator Ministro Raimundo Carreiro, revisor Ministro Walton Alencar Rodrigues, no qual esta Corte entendeu por bem não apreciar o mérito da questão naquela oportunidade. Na mesma assentada, decidiu expedir comando à Segecex para a formação de grupo técnico de trabalho para que apresente projeto de ato normativo disciplinando "o tema da prescrição da pretensão ressarcitória e da prescrição da pretensão punitiva no âmbito do controle externo, tendo por base jurisprudência predominante do Supremo Tribunal Federal, adequando-a às especificidades das diversas formas de atuação do Tribunal de Contas da União".
25.	Registro que não proferi voto no julgamento que aprovou o citado Acórdão 459/2022-TCU-Plenário, tendo em vista que meu antecessor no cargo de Ministro desta Corte de Contas, o Ministro Raimundo Carreiro, na condição de relator do aludido processo, já havia votado.
26.	Consequentemente, este Tribunal de Contas continua a aplicar o prazo de 10 anos, a contar da data do fato, para a prescrição da pretensão punitiva, conforme decidido no citado Acórdão 1441/2016-TCU-Plenário, e a imprescritibilidade no tocante à pretensão de ressarcimento ao erário, nos termos decididos no Acórdão 2709/2008-TCU-Plenário, ratificado pelo recente Acórdão 459/2022-TCU-Plenário.
27.	Desse modo, não obstante a minha convicção quanto à aplicação do entendimento do STF constante da ADI 5509, curvo-me ao mencionado posicionamento jurisprudencial predominante nesta Corte de Contas, até que o Plenário do TCU revisite a questão.
28.	Feitas essas considerações, concluo que, no caso concreto, não houve prescrição da pretensão punitiva e nem tampouco da pretensão ressarcitória, em ambas as interpretações. 
29.	Face ao exposto, voto por que o Tribunal adote o acórdão que ora submeto à apreciação deste Colegiado.
TCU, Sala das Sessões, em 24 de maio de 2022.
ANTONIO ANASTASIA 
Relator